ACORDAO-COMPLETO-2322732

ACÓRDÃO 592/2019 ATA 8/2019 - PLENÁRIO

VISTOS, relatados e discutidos estes autos de auditoria de conformidade na gestão patrimonial da Universidade Federal do Rio de Janeiro;
ACORDAM os Ministros do Tribunal de Contas da União, reunidos em sessão do Plenário, ante as razões expostas pelo Relator, em:
9.1. realizar audiência de Anaize Borges Henriques, na condição de Superintendente Acadêmica do Centro de Ciências da Saúde da UFRJ (CCS) , com fulcro nos arts. 10, § 1º, e 12, incisos I e III, da Lei 8.443/1992 c/c o art. 202, incisos I e III, do Regimento Interno do TCU, para que, no prazo de trinta dias, apresente razões de justificativa para a realização do convênio CONV01.1.007.01 com a Fundação Educacional Ciência e Desenvolvimento (FECD) , cujo objetivo era realizar a arrecadação das taxas de ocupação das áreas situadas em imóveis sobre a gestão do CCS, o que contraria o disposto no art. 1º do Decreto 4.950/2004, pois tais receitas deveriam ser recolhidas por meio do Sistema de Administração Financeira do Governo Federal (Siafi) ;
9.2. determinar à Universidade Federal do Rio de Janeiro, com fulcro no art. 43, inciso I,  da Lei 8.443/1992 e do art. 250, inciso II, do Regimento Interno do TCU, que, no prazo de noventa dias, contados da ciência, adote as providências a seguir enumeradas e comprove-as junto a este Tribunal:
9.2.1. rever normas internas referentes à gestão de imóveis sob o gerenciamento patrimonial da UFRJ, haja vista o que dispõe os arts. 2º e 5º da Lei 6.120/1974 e os arts. 12 e 13 do Decreto 3.725/2001, segundo os quais somente é permitida a formalização de cessão de uso ou a locação às situações tratadas nestes autos;
9.2.2. desenvolver metodologia de cálculo para o rateio das despesas de manutenção, conservação e vigilância de áreas condominiais entre os terceiros ocupantes das áreas internas e adjacentes dos prédios da UFRJ, de forma a dar pleno cumprimento ao art.13, inciso VII, do Decreto 3.725/2001; 
9.2.3. adequar os instrumentos legais utilizados para delegar a terceiros a utilização de bens imóveis sob a guarda da UFRJ, com fulcro no art. 2º e 5º da Lei 6.120/1974 e nos arts. 12 e 13 do Decreto 3.725/2001;
9.2.4. buscar o ressarcimento das taxas de ocupação porventura não pagas, acrescidas de correção monetária, multas e juros, bem como do consumo estimado de energia elétrica e água, referente aos últimos cinco anos, de todos os ocupantes dos bens imóveis da UFRJ, a começar pelos identificados na listagem apresentada pela UFRJ em resposta ao item 'b' do Ofício 2182/2017/TCU/Secex-RJ (cadastro da DGP em agosto de 2017) , exceção feita àqueles sob a gestão do Centro de Ciências da Saúde da UFRJ (CCS) , que são objeto da determinação específica, com fulcro no art. 13, inciso VII do Decreto 3.725/2001;
9.2.5. formalizar a outorga de espaço com o Centro de Tecnologia Mineral (Cetem) e com o Instituto de Energia Nuclear (IEN) , caso ainda não tenham feito, em que seja avaliado o equilíbrio econômico-financeiro da outorga, justificada a forma de pagamento ou eventual contrapartida não financeira, e estabelecidas as respectivas obrigações quanto à utilização e manutenção do espaço cedido;
9.2.6. regularizar a situação dos ocupantes dos bens imóveis da UFRJ vinculados aos centros acadêmicos e estudantis, explicitando-se a atividade realizada e as obrigações quanto ao pagamento de taxa de ocupação e das despesas condominiais comuns (energia elétrica, água, manutenção, conservação e vigilância do prédio) , com fulcro no art. 5º da Lei 6.120/1974 e no art. 13, incisos VII e VIII, do Decreto 3.725/2001;
9.2.7. regularizar a situação dos ocupantes dos bens imóveis do Centro de Ciências da Saúde da UFRJ (CCS) , explicitando-se a atividade realizada e as obrigações quanto ao pagamento de taxa de ocupação e das despesas condominiais comuns (energia elétrica, água, manutenção, conservação e vigilância do prédio) , com fulcro nos arts. 12 e 13 do Decreto 3.725/2001;
9.2.8. adotar medidas coercitivas para reaver espaços ocupados por terceiros que não tenham sua situação jurídica regularizada e seus débitos quitados, com fulcro no art. 13, inciso VI, do Decreto 3.725/2001;
9.2.9. adotar medidas para concluir o recadastramento de todos os ocupantes de imóveis sob a gestão da UFRJ, em que estejam consignadas, no mínimo, as seguintes informações: nome do cessionário, CPF/CNPJ, atividade executada, metragem ocupada, valor cobrado pela área, despesas condominiais comuns (energia elétrica, água, manutenção, conservação e vigilância do prédio) , situação financeira (adimplência ou não) e indicação se a área foi ou será objeto de processo licitatório;
9.2.10.  esclarecer a origem do incêndio ocorrido em 3/10/2016, que destruiu mais de 90% do acervo documental relacionado à gestão patrimonial da entidade, e as conclusões sobre o ocorrido, com eventuais responsabilidades; 
9.2.11. regularizar a situação dos espaços passíveis de ocupação, de acordo com o Plano Diretor da UFRJ, e informar as áreas passíveis de cessão, as medidas a serem adotadas, os responsáveis pelas ações e o prazo previsto para sua implementação, entre outras informações pertinentes;
9.2.12. criar rotinas para acompanhamento das áreas que são objeto de outorga, de modo a garantir a consistência do cadastro de áreas ocupadas e coibir o repasse irregular dessas áreas a terceiros;
9.2.13. informar sobre os fundamentos legais para o recebimento, a título de contraprestação financeira da cessão de uso firmada como o Centro de Tecnologia Mineral (Cetem) , de bolsas do CNPq, e sobre a destinação dada a essas bolsas desde o início da vigência desse acordo; 
9.3. Recomendar à Universidade Federal do Rio de Janeiro, nos termos do art. 250, inciso III, do Regimento Interno do TCU, que avalie a conveniência e a oportunidade de:
9.3.1. promover as ações necessárias para reduzir a hipossuficiência de infraestrutura técnica e operacional para dar cumprimento às atividades relacionadas à gestão patrimonial das áreas outorgadas a terceiros em imóveis sob a gestão patrimonial da UFRJ, incluindo o remanejamento de servidores de outras áreas administrativas, com vistas a mitigar os riscos de irregularidades e prejuízos em virtude da ausência de controle e fiscalização;
9.3.2. rever a obrigação de a Divisão de Gestão Patrimonial da Pró-Reitoria de Gestão e Governança monitorar a execução operacional dos contratos de concessão e permissão, transferindo-a para as unidades da UFRJ que requisitaram a instalação de serviços prestados por terceiro mediante ocupação de espaço em imóvel da UFRJ, com vistas à melhoria da eficiência e eficácia desse monitoramento;
9.3.3. rever a estratégia atualmente adotada para operacionalizar os recursos provenientes do Fundo Bolsas do Parque Tecnológico da UFRJ (Projeto PARQUE 16445) , com vistas a aumentar a eficiência e eficácia da utilização dos recursos desse Fundo;
9.4. dar ciência à Universidade Federal do Rio de Janeiro das seguintes impropriedades identificadas, para que sejam adotadas medidas internas com vistas à prevenção de outras semelhantes:
9.4.1. ocupação gratuita e sem procedimento licitatório de áreas da universidade para atividades com fins lucrativos, a exemplo dos permissionários Alcir Pacheco do Nascimento (CPF XXX.133.867-XX) , Alexandre Vianna Soares (CNPJ 11.375.018/0001-94) , Ricardo Leandro Santos da Silveira (CPF: XXX.148.847-XX) e Roberto Monteiro da Silveira (CPF XXX.800.707-XX) , em afronta ao art. 5º da Lei 6.120/1974 e ao art. 13, caput e inciso VIII, do Decreto 3.725/2001; 
9.4.2. ausência de ressarcimento dos dispêndios com energia elétrica e água, bem como o não rateio proporcional de despesas de manutenção, conservação e vigilância, nas ocupações de áreas da universidade, a exemplo dos permissionários Alcir Pacheco do Nascimento (CPF XXX.133.867-XX) , Alexandre Vianna Soares (CNPJ 11.375.018/0001-94) , Ricardo Leandro Santos da Silveira (CPF: XXX.148.847-XX) e Roberto Monteiro da Silveira (CPF XXX.800.707-XX) , em afronta ao disposto no art. 13, incisos II e VII, do Decreto 3.725/2001;
9.5. autorizar a autuação de processo para monitoramento pela Secex-RJ, em que se avalie o cumprimento desta deliberação, associada aos resultados do estudo feito em parceria com o BNDES para desenvolvimento de produtos imobiliários e otimização da carteira imobiliária da UFRJ, assim como a conformidade dos resultados obtidos com a revisão dos instrumentos e normativos internos;
9.6. dar ciência desta deliberação ao Ministério da Educação.

Auditoria com o objetivo de avaliar a utilização de áreas localizadas em áreas sob a gestão patrimonial da Universidade Federal do Rio de Janeiro (UFRJ).

Universidade Federal do Rio de Janeiro.

3. Interessados/Responsáveis:
3.1. Responsáveis: Anaize Borges Henriques (XXX.871.707-XX); Roberto Leher (XXX.562.817-XX).

13.1. Ministros presentes: José Mucio Monteiro (Presidente), Walton Alencar Rodrigues (Relator), Raimundo Carreiro, Ana Arraes e Vital do Rêgo.
13.2. Ministro-Substituto convocado: Augusto Sherman Cavalcanti.
13.3. Ministro-Substituto presente: Marcos Bemquerer Costa.

ACORDAO-COMPLETO-2397993

Acórdão 4038/2020 - Plenário

WALTON ALENCAR RODRIGUES

Adoto, como relatório, a instrução da Secex-RJ (peças 178-180) :
Apresentação
1. No atual momento de crise fiscal do Estado um dos setores mais afetados tem sido o da educação superior, principalmente em Instituições Federais de Ensino Superior (IFES) de grande dimensão e importância acadêmica para o Brasil, como a Universidade Federal do Rio de Janeiro (UFRJ) . Nesse contexto, a UFRJ tem sido cada vez mais demandada para gerir de modo econômico, eficiente e eficaz as suas receitas próprias, entre essas as provenientes das receitas patrimoniais, que correspondem a aproximadamente 80% do total das suas receitas próprias.
2. O tema desta auditoria foi inicialmente prospectado no âmbito do TC Processo 012.285/2016-1, de relatoria da Ministra Ana Arraes, que versou sobre o gerenciamento dos bens imóveis das universidades federais no Estado do Rio de Janeiro, detectando-se, na oportunidade, a existência de ocupações irregulares por terceiros de áreas físicas em bens imóveis sob a gestão patrimonial da UFRJ. 
II. Introdução 
II.1. Deliberação que originou o trabalho 
3. A presente auditoria foi proposta por meio do TC Processo 013.430/2017-3, com o objetivo de fiscalizar a conformidade da cessão, permissão e locação de uso de áreas sob a gestão patrimonial da UFRJ, sendo autorizada a sua realização por meio de Despacho de 20/6/2017 do Ministro Walton Alencar Rodrigues, tendo os trabalhos de campo sido realizados no período compreendido entre 7/8/2017 a 6/10/2017, perfazendo o total de 35 dias úteis.
II.2. Visão geral do objeto
4. O objeto desta auditoria abarcou a conformidade da utilização por meio de terceiros de áreas físicas em imóveis sob a gestão patrimonial da UFRJ, com base nos institutos jurídicos da permissão, cessão de uso, concessão de uso e locação, bem assim dos procedimentos de gestão adotados pela UFRJ para gerir esses institutos.
5. Tais institutos podem ser conceituados da seguinte forma:
Permissão: ato unilateral, precário e discricionário quanto à decisão de outorga, pelo qual se faculta a alguém o uso de um bem público. Sempre que possível, será outorgada mediante licitação ou, no mínimo, com obediência a procedimento em que se assegure tratamento isonômico aos administrados. 
Cessão de uso (cessão) : a cessão de uso decorria exclusivamente do interesse da Administração em concretizar auxílio ou colaboração, mediante outorga da utilização privativa de imóvel seu, para o uso por entidades da Administração Pública Indireta, conforme previsão legal conferida ao art. 79, § 3º, do Decreto-Lei 9.760/46 e regulamentação dos arts. 11 a 13 do Decreto 3.725/2001. Contudo, posteriormente, a cessão de uso foi permitida à particulares, quando presente interesse coletivo, nos termos da lei, podendo ser gratuita ou onerosa, quando destinada à execução e empreendimento de fim lucrativo, tendo caráter contratual e prazo determinado e devendo observar procedimento licitatório, sempre que houver condições de competitividade.
Concessão de uso (concessão) : contrato administrativo pelo qual a administração trespassa a alguém o uso de um bem público para uma finalidade específica. Se o Poder Público, instado por conveniências administrativas, pretender rescindi-la antes do termo estipulado, terá de indenizar o concessionário;
Locação: Negócio jurídico no qual uma parte (locador) cede a outra (locatário) o uso e gozo (usufruto) de um bem de sua propriedade em troca de uma remuneração, para que ele o utilize conforme as finalidades do bem.
6. A gestão do uso por terceiros de áreas físicas em imóveis sob a gestão patrimonial da UFRJ, com base nos retro citados institutos jurídicos alcança significativa expressão econômica para a Universidade, representando no exercício de 2016 uma receita da ordem de R$ 47,4 milhões/ano, conforme assinalado no Relatório de Gestão dessa Universidade referente ao exercício de 2016, destacando-se entre as receitas auferidas a locação de dez andares no edifício Ventura Corporate Towers para o BNDES (73%) , as concessões realizadas no âmbito do Parque Tecnológico da UFRJ (9%) e a cessão de duas áreas na Ilha do Fundão, que totalizam 304.606,10 m2, para o Centro de Pesquisas Leopoldo Américo Migues de Mello (Cenpes I e II) da Petrobras (11%) .
7. Além disso, número significativo dessas outorgas de espaço em imóveis sob a gestão patrimonial da UFRJ traz como contrapartida para a universidade, além da remuneração pela outorga do espaço, o estabelecimento de pesquisas colaborativas entre a UFRJ e diferentes empresas, como as localizadas no Parque Tecnológico da UFRJ, que nos últimos cinco anos contrataram com universidade o montante de R$ 142 milhões em projetos de colaboração, tendo sido executado até o exercício de 2017 o total de R$ 127 milhões.
8. A par desses usos, os demais espaços cedidos nos imóveis da UFRJ servem à disponibilização de utilidades e facilidades para o dia-a-dia da vida universitária, tais como: posto de gasolina, antenas de telefonia celular, agências bancárias, postos dos correios, centros de reprografia e serviços de alimentação (lanchonetes e restaurantes) , como registrado no levantamento fotográfico dos espaços cedidos pela UFRJ no Campus da Ilha do Fundão e no Campus da Praia Vermelha. 
9. Esses números, por si só, evidenciam a importância que a UFRJ deveria atribuir a regular, eficiente e eficaz gestão do uso de espaços em imóveis sob a sua gestão patrimonial. Contudo, como já observado no TC Processo 012.285/2016-1, a gestão do patrimônio imóvel por parte da administração pública costuma ser uma atividade de pouca relevância interna para as suas instituições, sendo-lhes, de modo geral, atribuídos parcos recursos operacionais, como restará evidenciado ao longo desse relatório de auditoria, com ressalvas a experiência do Parque Tecnológico da UFRJ, que servirá de contraponto às dificuldades enfrentadas pela Diretoria de Gestão Patrimonial (DGP) da UFRJ, subordinada à Pró-Reitoria de Gestão e Governança da UFRJ (PR-6) .
10. Nesse sentido, essa fiscalização busca examinar o status quo da atual estrutura de gestão do uso de espaços em imóveis sob a gestão patrimonial da UFRJ, examinando as práticas de gestão adotadas pela DGP e pelo Parque Tecnológico da UFRJ, bem assim a situação em que se encontram os atuais espaços cedidos pela UFRJ para uso de terceiros.
II. 3 - Objetivo e questões de auditoria
11. A presente auditoria teve por objetivo avaliar a conformidade do uso de espaços cedidos em imóveis sob a gestão patrimonial da UFRJ, com foco nos institutos jurídicos da permissão, cessão de uso, concessão de uso e locação.
12. O instituto da locação, que a princípio seria mais um objeto a ser tratado nesta fiscalização, foi considerado suficientemente e adequadamente examinado no âmbito do TC Processo 012.285/2016-1, ainda durante a fase de planejamento dessa fiscalização, deixando, portanto, de ser um objeto de exame na fase de execução.
13. Considerando o objetivo declarado acima, formularam-se quatro questões de auditoria abaixo elencadas:
1) Há procedimentos na UFRJ para a outorga de área localizada em bem imóvel sob a sua gestão patrimonial, mediante permissão, cessão ou concessão e esses procedimentos estão em conformidade com os normativos internos da Universidade e com as normas e jurisprudência que regulam a matéria?;
2) Há indícios de ocorrência de irregularidades ou práticas antieconômicas na condução dos processos administrativos de outorga de área localizada em bem imóvel sob a gestão patrimonial da UFRJ por meio de permissão, cessão ou concessão de áreas localizadas em bens imóveis da UFRJ?;
3) Há indícios da ocorrência de irregularidades na execução dos contratos de outorga de áreas localizadas em bens imóveis sob gestão patrimonial da UFRJ, por meio de permissão, cessão ou concessão?; e
4) Os recursos arrecadados com as outorgas de áreas localizadas em bens imóveis sob gestão patrimonial da UFRJ, por meio de permissão, cessão ou concessão, da UFRJ são contabilizados e aplicados conforme as normas vigestes aplicáveis à espécie?
II.4 - Metodologia utilizada
14. Os trabalhos foram realizados em conformidade com as Normas de Auditoria do Tribunal de Contas da União consignadas na Portaria TCU 280, de 8/12/2010, alterada pela Portaria TCU 168, de 30/6/2011, e com a observância dos Padrões de Auditoria de Conformidade estabelecidos pela Portaria Segecex 26, de 19/10/2009.
15. A metodologia empregada abarcou a aplicação de um conjunto de técnicas de auditoria em uma sequência lógica realizada em quatro etapas sucessivas e complementares, que tinham por objetivo: identificar as normas e procedimentos adotados pela UFRJ para realizar a gestão de uso dos bens imóveis sob a sua gestão patrimonial; identificar o conjunto das permissões, cessões e concessões realizadas no período compreendido entre 1/1/2014 e 30/6/2017; examinar a situação fática das permissões, cessões e concessões identificadas nos Campus da Ilha do Fundão e da Praia Vermelha; avaliar a contabilização da arrecadação decorrente dessas permissões, cessões e concessões identificadas, bem assim a distribuição dos recursos decorrentes dessa arrecadações, correspondendo cada etapa a uma questão de auditoria, pela ordem, a qual foi seguida na ordenação dos achados.
16. Das técnicas utilizadas, merecem destaque a aplicação de mapas de processo e entrevistas junto à DGP e à Gerência do Parque Tecnológico da UFRJ na primeira etapa, a observação in loco e o levantamento fotográfico na segunda etapa, a realização de entrevistas na terceira etapa, e o exame documental na quarta e última etapa.  
II.5 Limitações inerente à auditoria
17. Por limitação operacional o levantamento fotográfico limitou-se aos Campus da Ilha do Fundão e da Praia Vermelha, que, contudo, abarcam mais de 90% das áreas outorgadas em imóveis sob a gestão patrimonial da UFRJ mediante permissões, cessões e concessões.
18. Ademais, a ocorrência de um incêndio em 3/10/2016, que provocou a queima de 8.791 processos da PR-6, Pró-Reitoria da UFRJ responsável pela gestão patrimonial desta Universidade, limitou de modo significativo o exame documental dos processos de permissões, cessões e concessões  existentes, que em quase a sua totalidade foram destruídos no citado incêndio, o que terminou por enfatizar a relevância de levantamento fotográfico como fonte principal de informação para a identificação das permissões, cessões e concessões no âmbito da UFRJ.
II.6 Volume de recursos fiscalizados
19. O Volume de recursos fiscalizados alcançou o montante de R$ 347.739.052,31, no período de janeiro de 2014 a junho de 2017, considerando-se R$ 220.687.054,83 como receita patrimonial e R$ 127.051.997,48 como termos de colaboração entre as empresas localizadas no Parque Tecnológico da UFRJ e a Universidade.
II.7 Benefícios estimados da fiscalização
20. Entre os benefícios estimados desta auditoria pode-se mencionar a correção de irregularidades e impropriedades e o incremento da economia, eficiência, eficácia ou efetividade de órgão ou entidade da administração pública.
II.8 Processo Conexo
21. Foi identificado como processo conexo o TC Processo 012.285/2016-1 - Auditoria de conformidade na gestão de imóveis das Universidades Federais do RJ, que foi apreciado em 30/5/2017, por meio do Acórdão 4825/2017-TCU-Segunda Câmara, de Relatoria da Ministra Ana Arraes, sendo constituído o processo de monitoramento TC Processo 032.360/2017-7, para verificar o cumprimento das determinações dirigidas à UFRJ no âmbito do primeiro TC.
III. Achados de auditoria 
III.1. Inexistência de normativos internos no âmbito da Pró-Reitoria de Gestão e Governança da UFRJ para regulamentar a outorga de áreas localizadas em imóveis sob a sua gestão patrimonial mediante cessão de uso ou concessão
Tipificação: Falhas/impropriedades
Situação encontrada: 
22. Com a criação da Pró-Reitoria de Gestão e Governança da UFRJ (PR-6) pela Resolução do Conselho Universitário 15, de 14/7/2011, vigente a partir de 28/7/2011, a gestão patrimonial da UFRJ passou a ser de responsabilidade da sua Divisão de Gestão Patrimonial (DGP) (evidência 72) .
23. A outorga de áreas localizadas em imóveis sob a gestão patrimonial da DGP está regulamentada pelas Instruções de Trabalho IT.DGP.03/04/05 (evidência 73) , todas de 27/10/2011, que tratam, exclusivamente, da implantação, regularização e administração de permissões, respectivamente, destacando-se que a UFRJ não diferencia as cessões das permissões. 
24. Em complemento, ressalva-se que, conforme o Procedimento Operacional PO.DGP.03 (evidência 74) , estava previsto o desenvolvimento de uma IT.DGP.08 - Instrução de Trabalho de Implantação de Concessionários, que trataria da implantação de concessões no âmbito da universidade, que, contudo, nunca foi implementada.
25. A respeito da outorga de grandes áreas no âmbito da UFRJ, realizadas mediante cessão de uso, diga-se que a universidade encontra-se em processo de renegociação de todas as cinco áreas localizadas no seu Campus na Ilha do Fundão, quais sejam: o Centro de Pesquisas Leopoldo Miguez I e II (CENPES I e II) da Petrobras, o Centro de Pesquisas de Energia Elétrica (CEPEL) da Eletrobrás, o Instituto de Engenharia Nuclear (IEN) da Comissão Nacional de Engenharia Nuclear (CNEN) do Ministério da Ciência, Tecnologia, Inovação e Comunicação (MCTIC) e o Centro de Tecnologia Mineral (CETEM) , também do MCTIC.
26. Tais renegociações estão sendo realizadas sem o amparo de norma regulamentadora interna que garanta a conformidade ao disposto nas normas infraconstitucionais que regulamentam a matéria, como a Lei 8.666/93, faltando-lhes também a transparência que seria desejável para cessões que podem alcançar milhões de reais de receita própria anual para a UFRJ, destacando-se em relação às mesmas que: na negociação do CENPES I e II encontra-se em discussão a majoração do valor pago anualmente pela Petrobras pela cessão (evidências 75 e 105) ; a cessão da CEPEL, que era paga à Fundação José Bonifácio (FUJB) , passou a ser feita por meio de GRU a partir de novembro de2016, informando a CEPEL na ocasião que não poderia suportar qualquer aumento no seu valor (evidência 76) ; o IEN era beneficiado por um termo de cessão gratuita que vigeu do 2º semestre de 2002 até 27/9/2016, encontrando-se a sua situação atual indefinida (evidência 77) ; o CETEM, por sua vez, realizaria o pagamento pelo terreno cedido pela UFRJ mediante a disponibilização de 64 bolsas fornecidas pelo Conselho Nacional de Pesquisas (CNPq) acrescidas àquelas usualmente entregues à UFRJ, que, contudo, não foram identificadas pela Universidade durante os procedimentos de fiscalização (evidência 78) .
27. Solicitados os comentários do gestor sobre o tema, nos termos da NAT 145, a UFRJ ponderou inicialmente o seguinte:
"A UFRJ é uma verdadeira cidade com 70 mil habitantes. Apenas no Rio de Janeiro a gestão patrimonial tem de administrar uma área de cerca de 5 milhões e 600 mil metros quadrados, equivalente ao bairro de Copacabana com cerca de metade de sua população. Além da Cidade Universitária, a UFRJ está localizada nos bairros do Centro (Direito, Ginecologia, Música, IFCS-IH) , Zona Sul (Campus da Praia Vermelha e Colégio de Aplicação) , no polo de Duque de Caxias e em Macaé, cidade do Campus Aloísio Teixeira.
Nestas áreas estão instaladas 87 edificações (correspondendo a uma área edificada total de cerca de 1 milhão de m2) , sendo 15 deles tombados históricos, centenas de laboratórios, 9 unidades acadêmico assistenciais, incluindo um hospital de grande porte, o Hospital Universitário Clementino Fraga Filho, 225 mil m2 de ruas, avenidas e estacionamentos e 1 milhão e 600 mil m2 de parques, jardins e gramados.
O elevado número de patrimônio tombado impõe à UFRJ a árdua e incessante busca por alternativas para o enfrentamento de problemas rotineiros de manutenção e conservação de ativos protegidos pelo "tombamento", enquanto instituto jurídico de preservação do patrimônio artístico e cultural. Trata-se de questão complexa, eis que a ausência de políticas de financiamento específicas para manutenção desses ativos (como a UFRJ vem reivindicando por meio da defesa da criação de um programa tripartite com MEC, MinC e BNDES) e o orçamento da instituição duramente contingenciado nos últimos anos obstaculizam o dever de gestão desses bens com a inquietante incerteza da eficiência das ações de proteção ao patrimônio tombado, por absoluta limitação orçamentária. " (peça 14, pp. 1 e 2) 
28. Em seguida aduziu a UFRJ que: 
"Em outra frente, também como resultado das mudanças da instituição na gestão patrimonial, a UFRJ caminha na direção de realizar estudo sobre o patrimônio imobiliário por meio de acordo de cooperação técnica com o Banco Nacional de Desenvolvimento Econômico e Social (BNDES) , instruído no Processo n° 23079.018947/2018-04, em fase preparatória para submissão ao Conselho Superior de Coordenação Executiva da UFRJ - CSCE. Essa iniciativa tem por escopo estudo para identificação dos ativos desta IFES com vistas ao desenvolvimento de produtos imobiliários, análise vocacional da área a ser utilizada, análise jurídica da legislação urbanística, análise mercadológica com pesquisas de mercado quantitativa e qualitativas, elaboração de proposta de plano diretor para o emprego dos ativos potencialmente identificados, estudos preliminares arquitetônicos segundo conceitos da UFRJ e estudo de viabilidade econômico-financeira. Espera-se, com essa iniciativa, proporcionar condições de recuperação da capacidade de resposta às demandas institucionais, mediante a aplicação de boas práticas à gestão de seu patrimônio, inclusive no sentido de aprimorar e incrementar a captação de recursos. Além disso, visa fortalecer uma política sólida de gestão e valorização patrimonial, bem como criar melhores condições para enfrentar o estrangulamento orçamentário da instituição e que ameaça de colapso a gestão de uma universidade com as dimensões da UFRJ. " (peça 14, p. 6) 
29. Em complemento a UFRJ informou que:
 "Em junho de 2018 será constituído Grupo de Trabalho com o objetivo de propor metodologia de avaliação dos diversos tipos de imóveis e espaços da universidade a serem objeto de cessões de uso (autorizações, permissões, concessões etc.) , bem como metodologia e normativo para cálculo de taxa condominial. ...
O GT será composto por docentes da COPPEAD e da Escola Politécnica e por técnicos da Superintendência de Patrimônio/PR6 e do Escritório Técnico da Universidade. " (peça 14, p. 6) 
30. Em específico sobre a renovação da cessão das áreas cedidas à Petrobras (CENPES I e II) , a UFRJ informou que:
Além das ações estratégicas mencionadas, encontra-se, em fase final de negociação, Processo n° 23079.060807/2017-40, o processo de negociação de atualização de valores da principal cessão de uso de área da universidade, a saber, a ocupada pelo Centro de Pesquisas e Desenvolvimento Leopoldo Américo Miguez de Mello da Petrobrás (CENPES) , um dos complexos de pesquisa aplicada mais importantes do mundo e que ocupa uma área de mais de 300 mil m2, medida esta com a expectativa de aumentar consideravelmente o valor arrecadado com tal cessão, passando para valor superior a 16 milhões anuais. Trata-se de medida que demonstra objetivamente a mudança de paradigma na gestão patrimonial da UFRJ, resultado da nova forma de atuação da Pró- Reitoria nessa questão. 
Após exaustiva negociação realizada por equipe da UFRJ e da Petrobrás, que perdurou pelos anos de 2016 e 2017, em novembro último, as partes chegaram a um consenso acerca da metodologia de cálculo (avaliação imobiliária) , resultado de concessões realizadas por ambas. O grupo de trabalho da UFRJ até então liderado pelo Professor Osvaldo Silva (FAU) acolheu a metodologia empregada pela outra parte para efeitos de destravamento e evolução da negociação e a Petrobrás em considerar dados do Parque Tecnológico na amostra (dados reais de terrenos alugados com características/localização as mais próximas possíveis das que caracterizam os dois terrenos- A- antigo CENPES e B- expansão CENPES) . 
Assim, em 17/11/2017, a Petrobrás formalizou a proposta de R$ 16.125.360,00 (memória de cálculo anexa- Anexo A) , considerando as Áreas A (121.411,83 m2) e B (183.194,27 m2) , sendo que a avaliação apresenta dois valores: R$ 4,61 e R$ 4,28 respectivamente. Ressalta-se que os valores são funções inversas das áreas avaliadas. Isto é, quanto maior a área, menor o valor do m2. Ademais, o valor total de R$ 16.125.360,00 é produto da seguinte conta: 
	Bem
	Área (m2) 
	Valor Unitário (R$/m2/mês) 
	Valor da locação (R$/mês) 
	Meses
	Valor de Locação Anual (R$/ano) 

	Área A
	121.411,83
	4,61
	559.709,00
	12
	6.716.508,00

	Área b
	183.194,27
	4.28
	784.071,00
	12
	9.408.852,00

	TOTAL
	304.606,10
	4,41
	1.343.780,00
	12
	16.125.360,00

Fonte: Memória de cálculo Petrobras/Cepav- Anexo A 
Após o "aceite provisório" da proposta da Petrobrás, já no início de 2018, a UFRJ prosseguiu com as negociações no sentido de formalizar um novo instrumento jurídico, denominado "Termo de Concessão de Direito de Uso" (CDU) . Em seguida, enviamos à Petrobrás a minuta elaborada pela Procuradoria da UFRJ.
Em março/2018, a empresa surpreendeu a UFRJ ao decidir rever as metragens das áreas a serem formalizadas no novo termo e nova rodada de reuniões foi imediatamente instaurada. Acordou-se que ao invés de duas áreas, agora seriam formalizadas 4 áreas: A, B, C e D, sendo as metragens das duas primeiras áreas revistas de modo a excluir áreas "supostamente não utilizadas" pelo CENPES, isto é, os passeios do entorno dos quarteirões, que são integralmente ocupados pela empresa. As novas áreas a serem consideradas seriam a passagem subterrânea (C) e um terreno anexo à área B, atualmente ocupada por um canteiro de obras em desmobilização (D) . Em adição, pactuou-se que a Área D seria objeto de uma nova cláusula, prevendo a devolução em 2 anos, com consequente redução do valor a ser pago. 
Nesse passo, em 27/03/2018, no ofício anexo - Anexo B, a Petrobrás formalizou o que chamou de "proposta final" comtemplando novo valor anual, após a revisão das áreas, com nova memória de cálculo enviada por e-mail após solicitação (Anexo C) :
	Área
	Área Convênio Anterior (m2) 
	Área Novo CDU (m2) 

	A
	121.411,83
	110.816

	B
	183.194,27
	174.256,74

	C
		526,16

	SUBTOTAL
	304.606,10
	285.598,90

	D
		27.657,70

	TOTAL
	304.606,10
	313.256,60

Custo/m2 aluguel área: R$ 4,41 p/mês
Custo/m2 aluguel área: 52,92 p/Ano
SUBTOTAL: R$ 15.113.893,79
Total: R$ 16.577.539,27
O valor final proposto pela Empresa é produto da aplicação do valor do m2 calculado a partir da área total anteriormente considerada (Valor de locação mensal (R$/mês) : 1.343.780,00 dividido pela área total: 304.606,10= R$ 4,41 m2) . Isto é, não é decorrente da aplicação da metodologia e conjunto de dados pactuados durante a negociação. Isto é, não é função (inversa) das novas metragens consideradas. 
Do exposto, o entendimento pacificado na PR6 indica que o novo valor apresentado é inconsistente em termos metodológicos e representa, então, um valor arbitrado pela Petrobrás, em flagrante ausência de rigor metodológico e divorciado do resultado de um árduo e demorado processo de negociação. Ressalte-se que a PR6 ainda não dispõe em seus quadros de profissionais habilitados em avaliação imobiliária. Desde então, a Petrobrás aguarda resposta (Anexo D) .
Dada a dificuldade de obter uma análise técnica sobre o tema, em 29/05/2018, com o apoio da Pró-Reitoria de Pessoal (PR4) , identificou-se outros especialistas em avaliação imobiliária no quadro docente da Universidade. Em função da urgência do tema, em 30/05/2018, reuniram-se os gestores da PR6, do ETU, o Pró-Reitor da PR4, o Prof. Vicente (Coppead) , a Profa. Claudia Morgado e o Prof. Assed Haddad, ambos da Escola Politécnica. Acordou-se a criação de um Grupo de Trabalho (GT) , em conjunto com as equipes da PR6 e do ETU, com o objetivo de propor metodologia de avaliação dos diversos tipos de imóveis e espaços da universidade a serem objeto de cessões de uso (autorizações, permissões, concessões etc.) , bem como metodologia e normativo para cálculo de taxa condominial. O projeto piloto do GT será o caso da negociação de atualização de valores a serem pagos pela Petrobrás a partir da assinatura no novo instrumento jurídico (Concessão de Direito de Uso) que substituirá o instrumento vigente (convênio) ." (peça 14, pp. 7 a 9) 
31. Considerando o exposto, entende-se pertinente determinar à UFRJ que desenvolva e aprove junto ao seu Conselho Universitário (CONSUNI) , com a maior brevidade possível, normas internas para a outorga e gestão de espaços em imóveis do seu patrimônio imobiliário por meio de cessão de uso, bem como que atualize as normas existentes sobre o instituto da permissão no âmbito da sua estrutura organizacional e de governança.
Critérios: 
Constituição Federal, art. 37, caput
Lei 8666/1993, art. 115, caput e § único
Decreto Lei 9.760/46
Decreto 3.725/2001
Evidências: 
Evidência 72 - Resolução 15 de 2011 do CONSUNI da UFRJ 
Evidência 73 - IT.DIPAT.03-04-05.
Evidência 74 - PO.DIPAT.03.
Evidência 75 - Slides da reunião da PR-6 sobre o CENPES, folha 6.
Evidência 76 - Resposta da Eletrobrás/CEPEL ao oficio 698-2016 da PR-6.
Evidência 77 - Reunião com o Reitor sobre a questão da gestão patrimonial da UFRJ, folhas 13/15.
Evidência 78 - Processo 1512 - 2º Termo aditivo -CETEM, folhas 18/19.
Evidência 105 - Ata de reunião de negociação da ocupação de áreas pelo Cenpes datada de 3/8/2017
Causas da ocorrência do achado: 
Inoperância da Pró-Reitoria de Gestão e Governança da UFRJ para elaborar e expedir normas internas para regular a outorga à terceiros de espaços em bens imóveis sob a gestão da UFRJ.
Efeitos/Consequências do achado: 
Aumento do risco de inobservância do princípio da legalidade insculpido no art. 37 da Constituição Federal em relação à outorga de espaço em imóveis sob a administração patrimonial da Pró-Reitoria de Gestão e Governança da UFRJ (efeito potencial) 
Aumento do risco de inobservância da Lei 8.666/93 em relação à outorga de espaço em imóveis sob a administração patrimonial da UFRJ (efeito potencial) 
Proposta de encaminhamento: 
Determinar à Universidade Federal do Rio de Janeiro (UFRJ) , nos termos do art. 43, inciso I da Lei 8.443/92 e do art. 250, inciso II, do RI-TCU, que adote e informe ao Tribunal, no prazo de noventa dias, providências com vistas a aprovar, junto ao Conselho Universitário da UFRJ (CONSUNI) , normas internas referentes à gestão de imóveis sob a gestão patrimonial da UFRJ, de modo a sanear a desatualização das normas atinentes às permissões e a inexistência de normas em relação às cessões de uso e concessões, tendo em vista que a inadequação ou falta desses normativos permite a adoção de diversos instrumentos jurídicos, sem padronização, o que contraria o disposto no parágrafo único e caput do art. 115 da Lei 8.666/93, combinado com o art. 37 da CF, especialmente o princípio da impessoalidade. 
III.2. Esforço de padronização dos termos de referência dos permissionários, em razão da natureza da atividade comercial associada à outorga pretendida, pela Divisão de Gestão Patrimonial da Pró-Reitoria de Gestão e Governança da UFRJ
Tipificação: Boas práticas
Situação encontrada: 
32. Nos termos da IT.DIPAT.03 (evidência 73) e de acordo com a estrutura organizacional vigente, a obtenção de uma permissão para uso de espaço em imóvel sob a gestão da UFRJ tem início com a apresentação por um Diretor de uma unidade da Universidade de um termo de referência à Pró-Reitoria de Gestão e Governança (PR-6) solicitando a instalação de um estabelecimento comercial no espaço sob a sua administração. Em sequência, esse termo é encaminhado para análise da Divisão de Gestão Patrimonial (DGP) da PR-6. Caso o parecer da DGP seja favorável, essa Divisão devolve o pedido à PR-6, acompanhado de um projeto básico, para elaboração do edital de licitação. Pela ordem, essa minuta de edital de licitação é encaminhada à Procuradoria da UFRJ para emissão de parecer, sendo devolvida em seguida para correção e/ou publicação do edital da licitação pretendida. Após o término de todo o processo de licitação, a PR-6 envia o processo à DGP para formalização de contrato com base no edital de licitação publicado.
33. Realizados os procedimentos estabelecidos na matriz de planejamento, constatou-se que, hodiernamente, o processo descrito no IT.DIPAT.03 está sendo observado pela Universidade, com algumas alterações procedimentais que o otimizaram, como, por exemplo, o termo de referência é previamente discutido entre a unidade requerente e a DGP, com a finalidade de padronizar o mesmo de acordo com a natureza comercial da permissão pretendida. Além disso, o parecer da DGP é acompanhado de uma relação de itens que deverão constar do contrato também em razão da natureza da atividade comercial do permissionário, e, diferentemente do previsto na norma, após a análise do termo de referência recebido da DGP, a PR-6 elabora a minuta do contrato e do edital de licitação ao mesmo tempo, enviando tudo à apreciação da Procuradoria da UFRJ, cabendo a esta Procuradoria emitir seu parecer quanto às minutas do edital e do contrato, devolvendo, em seguida, o processo à PR-6 para correção ou publicação do edital de licitação e posterior realização do processo licitatório. (evidências 79 e 80) 
34. Nesse sentido, destaca-se como boa prática o esforço que a DGP tem efetuado para modelar e tentar padronizar os termos de referência, em razão das especificidades da atividade comercial objeto da permissão pretendida. Contudo esse esforço resta limitado devido a hipossuficiência de infraestrutura técnica e operacional para dar cumprimento às atividades relacionadas à gestão patrimonial das áreas outorgadas à terceiros em imóveis sob a gestão patrimonial da UFRJ, conforme registrado no achado III.3, a seguir. 
Critérios: 
Constituição Federal, art. 37, caput
Instrução de Trabalho, IT.DIPAT.03 - Universidade Federal do Rio de Janeiro
Evidências: 
Evidência 73 - IT.DIPAT.03-04-05.
Evidência 79 - Modelos de termos de referência.
Evidência 80 - Correspondências sobre os termos de referência.
Causas da ocorrência do achado: 
Ação proativa da DGP com o objetivo de mitigar o risco de contratação de permissionários com cláusulas contratuais dispares para serviços de mesma natureza
Efeitos/Consequências do achado: 
Mitigação do risco de ocorrência de implantação de permissionários com cláusulas contratuais dispares para serviços de mesma natureza por meio da padronização dos contratos de permissão para outorga de espaço em imóvel sob a gestão patrimonial da Divisão de Gestão Patrimonial da Pró-Reitoria de Gestão e Governança da UFRJ, de acordo com a natureza da atividade comercial do permissionário. (efeito potencial) 
Proposta de encaminhamento: não há.
III.3. Inobservância do princípio da separação de funções no âmbito das atividades desenvolvidas pela Divisão de Gestão Patrimonial da Pró-Reitoria de Gestão e Governança da UFRJ.
Tipificação: falhas/impropriedades
Situação encontrada: 
35. Conforme disposto nas Instruções de Trabalho IT.DIPAT.03 e 05 (evidência 73) , ambas de 27/10/2011, o conjunto de atribuições da Divisão de Gestão Patrimonial (DGP) da Pró-Reitoria de Gestão e Governança da UFRJ (PR-6) , abarca:
a) formalizar e guardar os contratos de permissionários, controlando as suas vigências;
b) atualizar mensalmente o cadastro de permissionários e concessionários da Universidade;
c) emitir as Guias de Recolhimento da União (GRU) para cada permissionário e concessionário, conforme contrato ou convênio estabelecido;
d) elaborar comunicado para a PR-6 sobre os permissionários e concessionários que estejam em inadimplência a mais de três meses informando a situação e solicitando a regularização da dívida constituída;
e) emitir relatório financeiro para conferência dos dados e elaboração de planilha de receita dos permissionários e concessionários, encaminhando-o à PR-6 mensalmente;
f) encaminhar memorando à PR-6 informando a manutenção da inadimplência de permissionário ou concessionário, mesmo após os mesmos terem sido comunicados do fato, com o fito de constituição de processo de reintegração de posse junto à procuradoria da Universidade;
g) consultar a unidade e o próprio permissionário ou concessionário ao término do contrato para saber se há interesse na renovação do contrato dentro do prazo de vigência, podendo fazê-lo uma única vez por igual período do contrato inicial, por meio de Termo Aditivo examinado previamente pela Procuradoria da Universidade.
36. Realizados os procedimentos estabelecidos na matriz de planejamento, constatou-se que, além das atribuições acima elencadas, cabe ainda a DGP negociar e cobrar os pagamentos em atraso de permissionários e concessionários, bem como promover diretamente junto à Procuradoria da UFRJ os processos de reintegração de posse dos permissionários e concessionários inadimplentes, recordando, por oportuno, que a UFRJ não diferencia permissionários e cessionários.
37. Não obstante o conjunto de encargos acometidos à DGP, verifica-se que essa Divisão não dispõe de uma infraestrutura técnica e operacional suficiente para dar cumprimento às suas obrigações, quer pela baixa disponibilidade de equipamentos e sistemas informatizados adequados ao nível de demanda a que é submetida, evidenciando-se tal fato pelo uso de Planilhas Excel para a emissão de GRU e para o controle de adimplência dos permissionários e concessionários, quer pela baixa disponibilidade de pessoal técnico, pois atualmente a Seção de Permissionários da DGP dispõe de apenas três servidores, incluindo o seu chefe.
38. Em complemento, diga-se que a operacionalização das atribuições designadas a esta Seção da DGP não observa o princípio da separação de funções, pois essa subunidade administrativa realiza tanto atividades relacionadas à função de execução, tais como a preparação de processos licitatórios e cobrança dos encargos dos cessionários, quanto de controle, como, por exemplo, guarda dos contratos de cessão e documentação associada e controle da adimplência do pagamento dos encargos dos cessionários, fato este já cientificado à Reitoria da UFRJ (evidência 81) . 
39. Segundo as diretrizes de governança para entes governamentais, como a 2º versão do Referencial básico de governança aplicável a órgãos e entidades da administração pública do TCU, de 2014, as decisões críticas que demandam segregação de funções devem ser identificadas para que as atividades a elas relacionadas sejam devidamente segregadas, de modo que o sistema de governança implantado na organização promova o conhecimento das estruturas administrativas, dos papéis e responsabilidades das instâncias de governança, dos processos de trabalho e dos fluxos de informação e de decisão às partes interessadas, nesse sentido, não é recomendável que aquele que prepara o lançamento dos encargos financeiros devidos pelos permissionários e concessionários seja o mesmo que cobra esses encargos, ou que aquele que procede ao controle de inadimplências de pagamento de encargos seja o mesmo que promove o processo de reintegração de posse.
40. Solicitados os comentários do gestor sobre o tema, nos termos da NAT 145, a UFRJ ponderou o seguinte:
"Apesar das limitações no que dizem respeito à administração do seu patrimônio, algumas delas constatadas no relatório preliminar apresentado, a UFRJ vem desenvolvendo ações estratégicas objetivando a valorização de seu patrimônio, por meio do da Pró-Reitoria de Gestão e Governança - PR-6, responsável pela operação dos processos administrativos relativos a licitações, contratos, materiais e serviços, gestão patrimonial e normatização dos respectivos procedimentos administrativos, apoiando as unidades. 
Dentre essas medidas, destacam-se as mudanças substantivas que estão em curso na PR-6 quanto a sua estrutura administrativa, como as recém-criadas Superintendência de Governança, Superintendência de Patrimônio e Divisão de Gestão de Cessão de Uso, esta última diretamente relacionada com a gestão das outorgas em questão, muito embora ainda formada unicamente por três servidores. Na nova estrutura, a Divisão de Gestão Patrimonial passa a fazer a gestão dos bens móveis e imóveis dessa IFES e a Divisão de Gestão de Cessão de Uso fará a gestão das cessões de uso dos bens imóveis, o que confere maior segregação de atividades.
A estruturação da Superintendência de Governança decorreu da necessidade de modernização da estrutura da PR-6 também na direção da Governança Pública, à luz do Decreto n° 9.203, de 22 de novembro de 2017, que dispõe sobre a política de governança da administração pública federal direta, autárquica e fundacional, incorporando à missão institucional desta Pró-Reitoria princípios voltados para o desempenho da função administrativa, com ênfase em capacidade de resposta, integridade, confiabilidade, melhoria regulatória, prestação de contas e responsabilidade e transparência.
O eixo da governança desempenhará papel capital na PR-6 para formulação de normativos internos, inclusive no sentido criar os regulamentos, o repositório de normas relacionadas ao eixo da gestão patrimonial e estabelecer a política de gestão de riscos no âmbito desta Pró-Reitoria, dentre outras ações. 
...
Considerando o teor do Decreto do Executivo n° 9.203, de 22 de novembro de 2017, a ser implementado em um prazo de 180 dias, que dispõe sobre a política de governança da administração pública federal direta, autárquica e fundacional e estabelece diretrizes para a governança pública, faz-se necessário a modernização de competências regimentais da Pró Reitoria de Gestão e Governança para o exercício do papel de centro de avaliação, controle e monitoramento da gestão da UFRJ, e a atualização da Pró Reitoria de Planejamento, Desenvolvimento e Finanças, para dispor de estrutura para a gestão orçamentária, financeira e contábil, capaz de responder às demandas institucionais, organizada nos princípios da Administração Pública. 
Nesta direção, percebe-se, a partir da prática e da experiência acumulada nos últimos anos na área de orçamento e finanças da UFRJ e em observância à segregação de funções, que a Contadoria Geral não estaria adequadamente posicionada na PR-6, pois suas competências e atividades estão mais alinhadas à estrutura da PR3, no mesmo nível de suas duas Superintendências atuais. A interação permanente e sistemática entre os procedimentos da PR3 e da Contadoria Geral é indispensável para que a prestação pública das contas da instituição possa ser realizada de modo rigoroso e com a agilidade necessária para atender ao princípio da publicidade das contas. 
Ainda com foco nas necessidades de adequações estruturais, o Art. 75 do Estatuto da UFRJ preconiza, dentre outras, duas Superintendências Gerais como responsáveis pela execução das ações referentes à Área de Gestão e Governança, afeta à PR6: 
¿ Superintendência Geral de Gestão e Controle; 
¿ Superintendência Geral de Governança. 
Diante da diversidade de temas a serem cuidados pela PR6, envolvendo os processos de compras, contratos, licitações, materiais e serviços, normas e procedimentos, e, particularmente, lidar com os desafios de uma gestão patrimonial efetiva e eficiente, a experiência tem demonstrado que essas Superintendências precisaram de redimensionamentos. Propôs-se a criação de uma nova Superintendência Geral de Patrimônio, alterando-se a nomenclatura das atuais Superintendências para Superintendência Geral de Gestão e Superintendência Geral de Governança. 
Ademais, há que se considerar os eixos prioritários da gestão da PR-6, principalmente no que diz respeito à institucionalização de procedimentos, normas internas e alterações estatutárias e regimentais, para o que é preciso adequar sua estrutura aos reais contornos delimitados pela conjuntura social e econômica à UFRJ.
Por conseguinte, para melhor estruturar as atividades administrativas da Universidade, foram propostas as seguintes alterações no Estatuto da UFRJ: 
1. Reposicionar a Contadoria Geral e suas respectivas estruturas administrativas da atual estrutura da Pró Reitoria de Gestão e Governança para o âmbito da Pró Reitoria de Planejamento, Desenvolvimento e Finanças; 
2. Recriar três Superintendências na PR6: 
a) Superintendência Geral de Gestão, com foco na gestão de processos de compras e contratações e na gestão de contratos, sua execução e monitoramento; 
b) Superintendência Geral de Governança, voltada para o estabelecimento de padrões de articulação e monitoramento interno na instituição e para a implantação de normas e procedimentos que minimizem riscos inerentes à administração pública, e 
c) Superintendência Geral de Patrimônio, com foco na administração de bens do patrimônio e no estabelecimento de normas e procedimentos para ampliar, aperfeiçoar e modernizar a gestão patrimonial na UFRJ. 
Diante desta nova configuração, as atividades da PR-6 foram redimensionadas para abranger a operação dos processos administrativos relativos a gestão de contratos, licitações, gestão patrimonial, materiais e serviços, normatização de procedimentos administrativos e controle da publicidade e transparência dos atos administrativos. 
Assim, foram propostas alterações do artigo 75, da Seção II, subseção II, e do artigo 95A, da Seção VII do Estatuto da UFRJ, reposicionando a Contadoria Geral na PR-3 e reconfigurando e modernizando a nomenclatura das atividades abrangidas pela Área de Gestão e Governança. 
As alterações no regimento propostas estão em processo de aprovação no CONSUNI, observando-se que a proposta já fora aprovada pela Comissão de Legislação e Normas (CLN) . Contudo, os Superintendentes de Patrimônio e de Governança foram nomeados em março de 2018 e já começaram a estruturar, na prática, os seus eixos. 
Em específico, com relação à Superintendência Geral de Patrimônio, sua estrutura contará a partir de junho de 2018 (a partir da nomeação do novo diretor da Divisão de Gestão de Cessão de Uso) com a seguinte configuração: 
a) Divisão de Gestão de Cessão de Uso, cujas atribuições englobarão a gestão e o controle das cessões (autorizações, permissões, concessões, locação e arrendamentos) . A Divisão será composta por duas seções: Seção de Cobrança e Seção de Controle e Fiscalização; 
b) Divisão de Gestão Patrimonial, composta pela Seção de Cadastro e Tombamento e Seção de Bens Imóveis. Esta divisão é responsável por: estabelecer normas para a administração patrimonial e exercer a gestão dos bens patrimoniais, bem como manter seu inventário e controle permanente; 
c) Divisão de Contratos Fundacionais: responsável pela gestão dos contratos e acordos de cooperação técnica com a interveniência de fundações. 
O quadro da Divisão de Gestão de Cessão de Uso conta atualmente com 3 servidores oriundos da antiga Seção de Supervisão de Permissionário da Divisão de Gestão Patrimonial que, por hora, ainda é considerado um número insuficiente, mas que existe um planejamento para novos concursos visando à mitigação desse déficit. Por outro lado, novos servidores da respectiva Superintendência incorporaram ao quadro um perfil mais qualificado, que tem permitido a execução de atividades e avanços na concepção de normativos internos com o fito de uniformizar e melhorar os procedimentos administrativos relacionados à gestão de cessionários. " (peça 14, pp. 2 a 5) 
41. Considerando os comentários apresentados pelo gestor, apurou-se que o CONSUNI aprovou a Resolução 4/2018, publicada na Seção 1, página 128, do DOU de 5/7/2018 que "Altera o Estatuto da Universidade Federal do Rio de Janeiro, aprovado pelo Decreto nº 66.536, de 6 de maio de 1970, publicado no DOU de 12/05/1970, página 3449, para reposicionar a Contadoria Geral na Pró-Reitoria de Planejamento, Desenvolvimento e Finanças e redimensionar a estrutura da Pró-Reitoria de Gestão e Governança da UFRJ."
42. As alterações decorrentes desta novel Resolução vêm ao encontro da observância do princípio da separação de funções, sendo entendida como suficiente para o enfrentamento do problema narrado nos parágrafos anteriores. Contudo, permanece a situação de hipossuficiência de infraestrutura técnica e operacional para dar cumprimento às atividades relacionadas à gestão patrimonial das áreas outorgadas à terceiros em imóveis sob a gestão patrimonial da UFRJ. 
Critérios: 
Voto do Acórdão 2296/2014-TCU-Plenário
Sumário do Acórdão 2829/2015-TCU-Plenário
Constituição Federal, art. 37
IT.DIPAT.03, de 27/10/2011 - Universidade Federal do Rio de Janeiro
IT.DIPAT.05, de 27/10/2011 - Universidade Federal do Rio de Janeiro
Referencial básico de governança aplicável a órgãos e entidades da administração pública - Tribunal de Contas da União, de 2014, 2ª Versão
Evidências: 
Evidência 73 - IT.DIPAT.03-04-05.
Evidência 81 - Memo 353-2017 - Relatório de Atividades da Seção de Permissionários.
Causas da ocorrência do achado: 
Inoperância da Pró-Reitoria de Gestão e Governança da UFRJ em garantir coerência interna ao sistema normativo e a estrutura administrativa da UFRJ, preservando o princípio da separação de funções.
Efeitos/Consequências do achado: 
Aumento do risco da ocorrência de prejuízos em virtude da ausência de fiscalização (efeito potencial) - Não separação das funções de execução e controle relacionadas às atividades de gestão de contrato de permissionários e concessionários no âmbito da UFRJ, aumentando o risco da ocorrência de irregularidades na gestão patrimonial de imóveis sob a responsabilidade da Divisão de Gestão Patrimonial da Pró-Reitoria de Gestão e Governança da UFRJ
Proposta de encaminhamento: 
Recomendar à Universidade Federal do Rio de Janeiro, nos termos do art. 250, inciso III, do RI-TCU, que avalie a conveniência e oportunidade de promover as ações necessárias para reduzir a hipossuficiência de infraestrutura técnica e operacional para dar cumprimento às atividades relacionadas à gestão patrimonial das áreas outorgadas a terceiros em imóveis sob a gestão patrimonial da UFRJ, incluindo o remanejamento de servidores de outras áreas da Universidade, com vistas a mitigar os riscos de irregularidades e prejuízos em virtude da ausência de controle e fiscalização.
III.4. Existência de diversas ocupações de áreas em imóveis sob a gestão patrimonial da UFRJ que não estão cadastradas na Divisão de Gestão Patrimonial desta Universidade
Tipificação: Irregularidade grave
Situação encontrada: 
43. Com a finalidade de certificar a resposta do item "b" do Ofício 2.182/2017/TCU/Secex-RJ (evidências 71 e 84) , que compreende a relação dos permissionários e concessionários da UFRJ, desde 2014 até junho de 2017, exclusive aqueles com contratos já rescindidos, foi realizado pela equipe de auditoria, durante um período de três dias, um levantamento fotográfico nos Campus da Praia Vermelha e da Cidade Universitária na Ilha do Fundão, incluído o Parque Tecnológico da UFRJ, que resultou na identificação de 190 espaços ocupados em imóveis sob a gestão patrimonial da UFRJ, ou seja, 54 a mais do que o correspondente às 111 outorgas informadas pela DGP, acrescidas das 25 informadas pelo Parque Tecnológico da UFRJ (evidências 153 a 162) . Desse levantamento foram excluídos dois restaurantes de refeições transportadas, localizados no Hospital Universitário Clementino Fraga Filho (HUCFF) e no Instituto de Puericultura e Pediatria Martagão Gesteira (IPPMG) do Centro de Ciência da Saúde (CCS) , que atendem o público interno daquelas unidades hospitalares (evidência 85) . 
44. As áreas ocupadas fora da listagem da DGP, todas ocupadas mediante permissão, apresentam a seguinte distribuição geográfica: duas Agências de Correios, uma no Centro de Tecnologia (CT) e outra no Centro Nacional de Ressonância Magnética Nuclear (CNRMN) ; 35 áreas comerciais diversas no CCS (evidências 138 a 142) , analisadas no achado III.8; seis outras na Praia Vermelha, cinco na Faculdade de Letras, uma ao lado da Coppead e duas outras próximas à entrada da faculdade de odontologia; um restaurante no prédio da Coppetec, outro no subsolo do HUCFF, que será tratado no item III.8 deste relatório, e outro na pista de acesso ao HUCFF.
45. Sobre as duas "agências" do Correios localizadas no CT e no CNRMN, que atualmente são terceirizadas, informe-se que essas continuam gozando da gratuidade autorizada pelo disposto no caput e inciso II do art. 12 do Decreto 3.725/2001 (evidência 97) , apesar dessas agências terem passado a ter fins lucrativos, o que contraria o inciso VIII do art. 13 do mesmo Decreto.
46. Em relação às seis áreas localizadas na Praia Vermelha (evidência 154, pp. 5 a 9 e 14) , às cinco da Faculdade de Letras (evidência 156, pp. 2, 3, 5, 10, e 11) , à localizada ao lado da Coppead (evidência 162, p. 5) , às duas próximas à entrada da faculdade de odontologia (evidência 162, pp. 9 e 10) e ao restaurante na pista de acesso ao HUCFF (evidência 162, p. 8) , constata-se que não se cobram dessas permissões taxa de ocupação, nem tampouco o ressarcimento devido à UFRJ pelo consumo de energia elétrica.
47. A respeito do restaurante no prédio da Coppetec (evidência 162, p. 7) , registre-se que a ocupação dessa área é objeto de questionamento pela DGP da PR-6, por motivo do não reconhecimento de autorização da Universidade que permita à Coppetec a sublocação de espaço na área atualmente ocupada por essa Fundação, que também não tem amparo em nenhuma outorga de ocupação de espaço pela Universidade (evidência 114) , o que também ocorre com a Fundação José Bonifácio (FUJB) , localizada na Praia Vermelha.
48. Por pertinente, aponta-se que, além das 54 áreas ocupadas supra referidas, não constam do Cadastro da DGP alguns "permissionários" que, segundo essa Divisão, apresentam certa "dificuldade" para se cadastrar e cobrar, tais como os ligados aos centros acadêmicos/grêmios estudantis, que serão examinados no item III.5 deste relatório, sugerindo a mesma que esses, assim como as Fundações de Apoio à UFRJ (evidências 82 e 116 a 118) , deveriam ser objeto de decisão da alta administração da UFRJ (evidências 75 e 90) .
49. Enfim, colecionando o observado no processo administrativo 23079060286/12-90 (evidência 96) , instaurado pela UFRJ em novembro de 2012, e nas respostas da DGP às recomendações do Ministério Público Federal (evidência 92) , de abril de 2017, verifica-se a existência de inúmeras irregularidades nas outorgas de espaços em imóveis sob a gestão patrimonial da UFRJ que remontam a mais de vinte anos, tais como: falta de contrato; ocupantes em débito com a Universidade; ocupação irregular de espaços sem o conhecimento da Administração Central.
50. Tal situação permaneceu sem mudanças significativas até o período de abril a julho de 2016, quando foi realizado pela Prefeitura da UFRJ um levantamento estimativo do consumo de energia elétrica dos permissionários e cessionários da UFRJ, que tinha por finalidade viabilizar a cobrança pela DGP dos consumos estimados de energia elétrica desses permissionários e cessionários a título de ressarcimento da Universidade pelo fornecimento dessa energia (evidências 89, p.11-13, 90 e 91) .
51. Contudo, em 3/10/2016 ocorreu um incêndio no prédio da Reitoria da UFRJ que destruiu mais de 90% do acervo documental relacionado às outorgas de espaços em imóveis sob a gestão patrimonial da UFRJ (evidência 88) . Tal sinistro levou a Universidade a tentar recuperar o seu cadastro de ocupação de espaços em imóveis sob a sua gestão patrimonial mediante solicitação às Decanias e a Prefeitura da UFRJ de que essas unidades levantassem as informações cadastrais junto aos permissionários, cessionários e concessionários nas suas áreas de atuação, verificando-se, todavia, que tal iniciativa não prosperou adequadamente, pois, apenas algumas unidades acadêmicas responderam à solicitação da PR-6, enquanto a Prefeitura alegou não ter responsabilidade sobre quaisquer ocupações (evidência 93 e 86) . 
52. Na sequência, em julho de 2017, a DGP deu início a um processo de recadastramento dos ocupantes de espaços em imóveis sob a gestão patrimonial da UFRJ, mediante o Ofício-Circular 696/2017/PR-6/UFRJ (evidências 94 e 95) , afiançando aos mesmos que aquele regularmente recadastrado receberia, por meio de portaria da PR- 6, uma permissão de uso precário da área (até a realização de nova licitação) , condicionada ao pagamento de taxa de ocupação, adicionada de taxa de 10% a título de manutenção, acrescida do valor do consumo de energia, conforme orientação da Procuradoria da UFRJ (evidência 96, p. 36-46) . Contudo, não obstante o esforço empreendido pela DGP, a equipe de auditoria constatou que até o final dos trabalhos de campo, em outubro de 2017, o referido recadastramento ainda não havia sido concluído.
53. Solicitados os comentários do gestor sobre o tema, nos termos da NAT 145, a UFRJ ponderou o seguinte:
"Convém informar que foram perdidos 276 processos no incêndio na Divisão de Gestão Patrimonial em outubro de 2016, mapeados com a seguinte distribuição: 
¿ na Seção de Bens Imóveis: 38 (trinta e oito) processos perdidos, dos quais 100% foram reconstituídos - Parte desses processos são de guarda permanente, pois neles são autuados os documentos de registro dos imóveis próprios. Os demais são processos em que estão acostados os termos de cessão de Imóveis Cedidos de propriedade de terceiros. 
¿ na Seção de Cadastro e Tombamento: apesar do grande número de processos autuados, eles são arquivados ou encaminhados imediatamente depois de atendidas as solicitações das Unidades demandantes. Os processos que estavam arquivados na Seção aguardavam o retorno da documentação encaminhada às unidades ou em análise técnica, que é o caso dos inventários físicos que estavam sendo conciliados. Dos 50 processos que estavam localizados nesta Seção, aproximadamente 20% foram reconstituídos. 
c) Na Seção de Permissionários: 188 (cento e oitenta e oito) processos perdidos no incêndio, distribuídos da seguinte forma: 
- Convênios e Concessão de Uso de Área: 9 (nove) processos perdidos e 4 já foram reconstituídos; 
- Contratos de Concessão de Uso de Área do Parque Tecnológico: 10 (dez) processos perdidos no incêndio e 2 reconstituídos. 
- Permissionários: 169 (cento e sessenta e nove) processos perdidos no incêndio;
150 (cento e cinquenta) processos foram autuados a partir do recadastramento realizado nas diversas unidades dos Campi desta IFES. Optou-se pela abertura de novos processos dada a falta de documentação para as respectivas reconstituições. 54 (cinquenta e quatro) processos foram reconstituídos, o que equivale a aproximadamente a 20% dos 276 (duzentos e setenta e seis) processos perdidos no incêndio. Os demais se encontram em fase de reconstituição, de acordo com a demanda. " (peça 14, pp. 12 e 13) 
54. Em acréscimo informou a UFRJ em seus comentários do gestor que:
"A imperiosa necessidade de regularizar todas as cessões de uso dos espaços dentro da universidade não se restringe às solicitações dos órgãos de controle, mas também pelos desafios enfrentados pela Universidade no atual contexto nacional de restrição orçamentária. Por conseguinte, aprimorar os controles sobre o uso do patrimônio e otimizar a captação de recursos se constituem em opções para a ampliação do número de ações e projetos desenvolvidos, além da complementação das inúmeras necessidades orçamentárias com despesas de manutenção e investimentos. Nesse contexto, a Pró- Reitoria de Gestão e Governança, inobstante suas limitações físicas e de pessoal, fez publicar os recém editais de Concorrência n° 01/2018 e n° 02/2018, disponíveis em https://www.PR-6.ufrj.br/index.php/licitacao/14-licitacoes/55-concorrencias-2012. Trata-se de licitações para uso de área física total de 25,42 m2 visando à instalação de um café na Casa da Ciência e à exploração de estacionamento no Centro de Tecnologia da UFRJ, respectivamente. Ainda nesta linha, encontra-se em fase de aprovação o Termo de Referência para cessão de uso, nas dependências do Centro de Ciências Matemáticas e da Natureza (CCMN) , de todas as áreas destinadas à exploração de serviços de alimentação, por meio de trailer fixo (tipo contêiner) , trailer móvel ou food truck, bem como serviços de reprografia, no âmbito dos processos administrativos de n.° 23079.000421/2018-60, n.° 23079.000426/2018-92, n.° 23079.000433/2018-94 e 23079.000430/2018-51.
Em paralelo às ações mencionadas, a UFRJ está realizando pesquisa, em sede de benchmarking, inicialmente por meio de pedidos de acesso à informação registrados no eSIC, junto às principais IFES do país, com o objetivo de identificar as políticas e os procedimentos adotados referentes à ocupação e exploração econômica dos espaços físicos por terceiros, visando desenvolver normas internas para outorga, gestão e fiscalização de espaços do patrimônio imobiliário próprio, bem como realizar uma análise aprofundada das melhores práticas usadas por instituições congêneres que possam ser aplicadas na UFRJ.
Importa destacar que a recém-criada Superintendência de Patrimônio da Pró- Reitoria de Gestão e Governança (PR-6) tem perseguido o tema em questão para adequar-se não somente à legislação, mas ao que é economicamente sustentável e vantajoso para administração pública e para a Universidade. Citem-se: 
a. Com relação à legislação, um recente parecer solicitado à Procuradoria Geral junto à UFRJ, no âmbito do Processo n° 23079.024237/2018- 13, para defender entendimentos e respaldar ações no tocante às relações com os diversos atores que convivem em espaços de propriedade desta IFES, como fundações de apoio, sindicatos, associações, diretórios estudantis, centros acadêmicos, empresas juniores etc.; e 
b. No que se refere a ser economicamente vantajoso, está em fase de elaboração edital de credenciamento de avaliação imobiliária, que poderá incluir ações referentes a serviços de concessionárias de abastecimento de água e de energia elétrica usados pelos diversos espaços ocupados e explorados por terceiros. 
Noticie-se, ainda, que a PR-6, incumbida de suas responsabilidades, designou Comissão de Sindicância Investigativa, Processo n° 23079.002651/2018-63, para apurar as irregularidades apontadas pela auditoria em questão, cujo Relatório Final está em fase de julgamento. " (peça 14, pp. 9 e 10) 
55. Considerando o exposto, sugere-se que a UFRJ finalize com a maior brevidade possível o recadastramento de todos os ocupantes de espaços em imóveis sob a gestão patrimonial da UFRJ, com vistas a buscar o ressarcimento pelas taxas de ocupação porventura não pagas, acrescidas de correção monetária, multas e juros, bem como pelo consumo estimado de energia elétrica e água, dos últimos cinco anos, de todos os permissionários e cessionários identificados na presente fiscalização, exceção feita aos permissionários sob a gestão do CCS, que são objeto de exame específico no título III.8 deste Relatório, denunciando as permissões e cessões e retomando os espaços ocupados pelos outorgados retro citados que não quitarem os débitos existentes ou que não firmarem acordo com a Universidade para quitar esses débitos.
56. Ademais, também se entende pertinente que a UFRJ desenvolva plano de ação com vistas a fixar os espaços passíveis de ocupação de acordo com o Plano Diretor da UFRJ (evidência 87 e 104) . 
Critérios: 
Lei 6120/1974, art. 5º
Decreto 3725/2001, art. 12 e art. 13, incisos III e VIII
Parecer 3/2016, CPLC/DEPCONSU/PGF/AGU, Procurador-Geral Federal
Evidências: 
Evidência 82 - Resolução 2/2006 do CONSUNI-UFRJ.
Evidência 84 - planilha de cessão de uso da DGP/PR-6 encaminhada em 11-8-2017.
Evidência 85 - Planilha do HUCFF.
Evidência 86 - Memorando Subprefeitura Campus da Praia vermelha.
Evidência 87 - mapa_cidade_universitária_LISTA_CEP-01.
Evidência 88 - Processos perdidos no incêndio.
Evidência 89 - Reunião com Decanos, folhas 11/13.
Evidência 90 - Relatório da reunião da DGP com a Reitoria em 28-4-2016.
Evidência 91 - Levantamento físico e de consumo de energia dos estabelecimentos da UFRJ.
Evidência 92 - Respostas da DGP em atenção às recomendações do MPF.
Evidência 93 - Solicitações da PR-6 e respostas das decanias.
Evidência 94 - Oficio Circular 696-2017 PR-6 Recadastramento.
Evidência 95 - Controle de recebimento do Ofício circular 696/2017-PR-6 - Recadastramento Permissionários.
Evidência 96 - Proc. 2307923XXX.066286-XX12-90 sobre ocupação de espaço físico na UFRJ.
Evidência 97 - Regularização Correios
Evidência 104 - Plano Diretor UFRJ 2020
Evidência 114 - solicitações da PR-6 dirigidas à Coppetec.
Evidência 116 - msg. CORIN de 6-9-2017 e anexos - credenciamento fundações de apoio
Evidência 117 - Convenio-Geral- FUJB 2015-a-2017
Evidência 118 - Estatuto COPPETEC vigente 9-8-2016
Evidência 138 - Relação de temos de A a C.
Evidência 139 - Relação de temos de F a J.
Evidência 140 - Relação de temos de M a N.
Evidência 141 - Relação de temos de P a T.
Evidência 142 - Relação de temos de V a W.
Evidência 153 - Arquivo de evidenciação fotográfica do Parque Tecnológico UFRJ.
Evidência 154 - Arquivo de evidenciação fotográfica da Praia Vermelha.
Evidência 155 - Arquivo de evidenciação fotográfica do CCMN.
Evidência 156 - Arquivo de evidenciação fotográfica da Faculdade de Letras.
Evidência 157 - Arquivo de evidenciação fotográfica FAU.
Evidência 158 - Arquivo de evidenciação fotográfica do CT.
Evidência 159 - arquivo de evidenciação fotográfica do HUCFF.
Evidência 160 - Arquivo de evidenciação fotográfica do IPPMG.
Evidência 161 - Arquivo de evidenciação fotográfica do CCS.
Evidência 162 - Arquivo de evidenciação fotográfica DIVERSOS.
Causas da ocorrência do achado: 
Ausência de conclusão das ações com vistas a centralizar na Divisão de Gestão Patrimonial da Pró-Reitoria de Gestão e Governança da UFRJ, a função de cadastramento e controle dos terceiros ocupantes de áreas sob a gestão patrimonial da UFRJ - Falta de estrutura para a função de implantação e administração de permissionários no âmbito da Divisão de Gestão Patrimonial da Pró-Reitoria de Gestão e Governança da UFRJ;
Efeitos/Consequências do achado: 
Perda de arrecadação de receita de permissionários com ocupação de terceiros de áreas da UFRJ sem o controle da DGP. (efeito real) 
Risco de dano ao patrimônio da UFRJ em razão de ocupação por terceiros de áreas pertencentes à UFRJ, com inobservância dos requisitos sanitários e de segurança, dentre outros (efeito potencial) 
Desordenamento urbano, paisagístico e ambiental, com reflexos na utilização ineficiente de áreas físicas e restrição de circulação de pessoas, dentre outros. (efeito potencial) 
Assunção indevida pela UFRJ de despesas de energia de terceiros. (efeito real) 
Proposta de encaminhamento: 
Determinar à Universidade Federal do Rio de Janeiro (UFRJ) , nos termos do art. 43, inciso I, da Lei 8.443/92 e do art. 250, inciso II, do RI-TCU, que adote, no prazo de sessenta dias, providências com vistas a informar ao Tribunal o resultado final do recadastramento de todos os ocupantes de imóveis sob a gestão da UFRJ, por restarem em desacordo com o art. 5º da Lei 6.120/1974, e art. 13 do Decreto 3.725/2001, encaminhando: (i) a relação completa dos ocupantes, contendo, no mínimo, nome do cessionário/permissionário (CPF e/ou CNPJ) , atividade executada, metragem ocupada, valor cobrado pela área, valor médio estimado de custos com energia e água (caso arcados pela universidade) , indicando se a área foi ou será objeto de futura licitação; e (ii) a certidão de adimplência (total ou em parcelamento) ou inadimplência do ocupante;
Determinar à Universidade Federal do Rio de Janeiro (UFRJ) , nos termos do art. 43, inciso I, da Lei 8.443/92 e do art. 250, inciso II, do RI-TCU, que adote, no prazo de noventa dias, com a remessa ao Tribunal dos respectivos documentos comprobatórios, providências com vistas a buscar o ressarcimento pelas taxas de ocupação porventura não pagas acrescidas de correção monetária, multas e juros, bem como do consumo estimado de energia elétrica e água, dos últimos cinco anos, de todos os permissionários e cessionários, a começar pelos identificados na listagem apresentada pela UFRJ em resposta ao item 'b' do Ofício 2182/2017/TCU/Secex-RJ (cadastro da DGP em agosto de 2017) , exceção feita àqueles sob a gestão do Centro de Ciências da Saúde da UFRJ (CCS) , que são objeto da determinação específica no Achado 8, denunciando as permissões e cessões e retomando os espaços ocupados pelos outorgados retro citados que não quitarem os débitos existentes ou que não firmarem acordo com a Universidade para quitar esses débitos, tendo em vista o disposto no art. 5º da Lei 6.120/74, nos incisos II, VII e VIII do art. 13 do Decreto 3.725/2001 e no art. 37 da Constituição Federal;
Determinar a Universidade Federal do Rio de Janeiro (UFRJ) , nos termos do art. 43, inciso I, da Lei 8.443/92 e do art. 250, inciso II, do RI-TCU, que apresente a este Tribunal, no prazo de noventa dias, plano de ação para a regularização dos espaços passíveis de ocupação, de acordo com o Plano Diretor da UFRJ, contendo, no mínimo, as medidas a serem adotadas, os responsáveis pelas ações e o prazo previsto para sua implementação, contemplando a especificação na planta baixa do campus da Universidade com a indicação das áreas passíveis de permissão ou cessão, o cronograma de licitações, os responsáveis pelas etapas das ações para as licitações e respectivos prazos de conclusão, podendo, para esse fim, caso entenda conveniente e oportuno, utilizar-se de alunos e/ou bolsistas dos cursos de arquitetura, sob supervisão de profissional habilitado da Universidade;
III.5. Existência de permissões que, embora cadastradas na Divisão de Gestão Patrimonial da UFRJ, são realizadas de forma graciosa, sem amparo na legislação ou com valores abaixo dos preços de mercado
Tipificação: Irregularidade grave
Situação encontrada: 
57.	Analisadas as 119 permissões e concessões constantes dos cadastros da DGP em 2017, bem como as medidas adotadas para a regularização de outorgas ainda não cadastradas, registra-se preliminarmente que boa parte dessas são "regidas" por termos precários de cessão temporária, que já tiveram a sua eficácia temporal prescrita, bem que as taxas de ocupação cobradas dessas outorgas não têm sido exigidas ou tiveram a sua cobrança interrompida ou, ainda, que têm sido cobradas por valores abaixo dos de mercado.
58.	Em duas grandes áreas localizadas no Campus da Ilha de Fundão, por exemplo, ocupadas pelo Instituto de Energia Nuclear (IEN) e pelo Centro de Tecnologia Mineral (CETEM) , vinculadas ao Ministério da Ciência, Tecnologia, Inovação e Comunicação (MCTIC) , constatou-se a deficiência de registros fidedignos sobre a situação jurídica vigente, bem que, não obstante a DGP informar que a ocupação do CETEM estaria sendo paga mediante o oferecimento de 64 bolsas do CNPq, além daquelas usualmente concedidas à Universidade, não houve comprovação desse "pagamento" pela DGP (evidências 106 a 109) , nem de qualquer remuneração paga pelo IEN, justificando-se esse Instituto que a graciosidade da sua ocupação decorre da participação de diversas unidades da UFRJ em pesquisas sob a sua supervisão. Sobre essa situação, ressalte-se que a Reitoria da UFRJ deu início em maio de 2016 a negociações com o CETEM e com o IEN, assim como com o MCTIC, por intermédio do MEC, para exigir o pagamento pelas áreas ocupadas, conforme originalmente acordado (evidência 90) , o que, contudo, até momento da finalização dos trabalhos de campo desta auditoria, isto é, outubro de 2017, ainda não havia produzido qualquer resultado.
59.	Além disso, também foram identificadas permissões cujos objetos da ocupação deixaram de ser de domínio estatal e que, como consequência, deveriam ter tido as suas taxas de ocupação renegociadas para valores de mercado, como é o caso do posto de gasolina situado na Universidade, que é regido por um convênio entre a UFRJ e a BR Distribuidora (evidência 99 a101) , e cujo pagamento de R$ 9.817,28/mês encontra-se em desconformidade com o preço de mercado, estimado em R$ 15.919,20 (evidência 99, p. 32) , assim como ocorre também com a área ocupada pela Embratel/Net cujo pagamento de R$ 0,62/m², totalizando R$ 12.368,78/mês, por uma área de 19.866,98 m² (evidência 112) , corresponde a menos de 10% do valor médio do metro quadrado para sua localização junto ao Parque Tecnológico, que é de R$ 6,92/m² (evidência 1, p. 20) . 
60.	Por relevante, outra situação que deve ser destacada é a da área ocupada pelo Centro de Pesquisas em Energia Elétrica da Eletrobrás (CEPEL) , que deu início a negociações com a UFRJ para deixar de pagar as suas taxas de ocupação em troca de "prestação de serviços a serem definidos de comum acordo", observando-se que o pagamento das taxas de ocupação dessa área era repassado diretamente à FUJB até o início de 2016, quando passou a ser recolhido mediante GRU. 
61. Em relação aos ocupantes sem registros de cobranças em 2016/2017, a DGP informou que com exceção daqueles desalojados por conta do incêndio do prédio da Reitoria, que totalizam três permissionários, estava procedendo à cobrança dos inadimplentes, em número de três, e adotando providências com vistas a retomada das áreas cedidas a outros quatro. 
62. Por fim, informe-se que a DGP, sem amparo na legislação vigente, excepciona a cobrança de cinco permissionários em razão de estarem vinculados aos centros acadêmicos/grêmios estudantis, quais sejam: Rosane S. Brivio; Alcir Pacheco do Nascimento; Alexandre Vianna Soares; Ricardo Leandro Santos da Silveira; e Roberto Monteiro da Silveira (evidência 115) , observando-se que, em todos esses casos, também deixaram de ser cobrados custos condominiais e o ressarcimento pelo consumo de energia elétrica e água.
63. Solicitados os comentários do gestor sobre o tema, nos termos da NAT 145, a UFRJ ponderou o seguinte, como já informado:
"Em junho de 2018 será constituído Grupo de Trabalho com o objetivo de propor metodologia de avaliação dos diversos tipos de imóveis e espaços da universidade a serem objeto de cessões de uso (autorizações, permissões, concessões etc.) , bem como metodologia e normativo para cálculo de taxa condominial. O projeto piloto do GT será o caso da negociação de atualização de valores a serem pagos pela Petrobras (CENPES) . Pretende-se, no entanto, contar com o apoio técnico do GT para as demais negociações com "grandes" cessionários na UFRJ, a exemplo de IEN, CETEM, CEPEL e Embratel. 
O GT será composto por docentes da COPPEAD e da Escola Politécnica e por técnicos da Superintendência de Patrimônio/PR6 e do Escritório Técnico da Universidade. " (peça 14, p. 6) 
64. Considerando o exposto, bem assim as determinações já propostas no item anterior, entende-se necessário que a UFRJ adote providências com vistas a rever os instrumentos jurídicos pactuados com o CTEM e com o IEN e recuperar o prejuízo causado ao erário pela não cobrança ou pela cobrança abaixo do preço de mercado de taxas de ocupação em áreas de imóveis sob a sua gestão patrimonial.
Critérios: 
Constituição Federal, art. 37
Lei 6120/1974, art. 5º
Parecer 3/2016, CPLC/DEPCONSU/PGF/AGU, Procurador-Geral Federal
Decreto 3.725, art. 12, e art. 13, inciso VIII
Evidências: 
Evidência 1 - DOC. 00 - Ofício GR 617/2017 UFRJ.
Evidência 77 - Reunião com o Reitor sobre a questão da gestão patrimonial da UFRJ.
Evidência 90 - Relatório da reunião da DGP com a Reitoria em 28-4-2016.
Evidência 99 - 1_pdfsam_posto de gasolina.
Evidência 100 - 54_pdfsam_posto de gasolina.
Evidência 101 - 107_pdfsam_posto de gasolina.
Evidência 106 - sobre CEPEL.
Evidência 107 - sobre o CETEM.
Evidência 108 - msg FUJB de 19-9-2017 -CETEM.
Evidência 109 - sobre o IEN.
Evidência 112 - Termo aditivo 02 - Embratel.
Evidência 115 - msg da DGP de 31-10-2017 e anexos sobre energia - quiosques CCMN e permissionários inadimplentes.
Causas da ocorrência do achado: 
Ausência de ações permanentes para administração das áreas da UFRJ ocupadas por terceiros
Ausência de continuidade das ações de centralização de informações e administração de cessionários na UFRJ;
Falta de estrutura para a função de implantação e administração de cessionários no âmbito da Divisão de Gestão Patrimonial da Pró-Reitoria de Gestão e Governança da UFRJ;
Ausência de ações da alta administração junto aos terceiros ocupantes de grandes áreas na UFRJ
Efeitos/Consequências do achado: 
Perda de arrecadação pela ausência de cobrança ou cobrança abaixo dos valores de mercado das áreas ocupadas (efeito real) 
Proposta de encaminhamento: 
Determinar à Universidade Federal do Rio de Janeiro (UFRJ) , nos termos do art. 43, inciso I da Lei 8.443/92 e do art. 250, inciso II, do RI-TCU que adote e informe ao Tribunal, no prazo de noventa dias, providências com vistas a repactuar as outorgas de cessão de uso com o Centro de Tecnologia Mineral (CETEM) e com o Instituto de Energia Nuclear (IEN) , caso ainda não as tenha repactuado, reexaminando, na oportunidade, o equilíbrio econômico-financeiro da cessão e a equivalência monetária das formas de pagamento a serem adotadas para o pagamento da taxa de ocupação, efetuando as cobranças administrativas devidas, caso necessário pela via judicial, uma vez que a situação encontra-se em desacordo com o art. 5º da Lei 6.120/74, com o art. 13 do Decreto 3.725/2001 e com o art. 37 da Constituição Federal;
Determinar à Universidade Federal do Rio de Janeiro (UFRJ) , nos termos do art. 43, inciso I da Lei 8.443/92 e do art. 250, inciso II, do RI-TCU, que notifique imediatamente os permissionários que executam atividades com fins lucrativos em áreas sob a gestão da universidade, vinculados aos centros acadêmicos/estudantis, quais sejam: Alcir Pacheco do Nascimento (CPF: XXX.133.867-XX) , Alexandre Vianna Soares (CNPJ: 11.375.018/0001-94) , Ricardo Leandro Santos da Silveira (CPF: XXX.148.847-XX) e Roberto Monteiro da Silveira (CPF: XXX.800.707-XX) , que, caso queiram permanecer nos espaços, até a realização de futura licitação, deverão pagar taxa de ocupação, despesas de energia e água, bem como o rateio de despesas de manutenção, conservação e vigilância do prédio, em consonância com o art. 5º da Lei 6.120/74, com o incisos II, VII e VIII, do art. 13 do Decreto 3.725/2001 e com o art. 37 da Constituição Federal; 
Determinar à Universidade Federal do Rio de Janeiro (UFRJ) , nos termos do art. 43, inciso I, da Lei 8.443/92 e do art. 250, inciso II, do RI-TCU, que providencie, a contar de trinta dias da referida comunicação de que trata o subitem anterior, a reintegração de posse das referidas áreas, caso não haja acordo sobre as cobranças citadas na determinação anterior, informando ao Tribunal, nesse mesmo prazo, as providências tomadas, devidamente acompanhadas dos respectivos documentos comprobatórios que lhes dão suporte, com o fim de dar pleno cumprimento ao disposto no art. 5º da Lei 6.120/74, nos incisos II, VII e VIII, do art. 13 do Decreto 3.725/2001 e no art. 37 da Constituição Federal;
Dar ciência à Universidade Federal do Rio de Janeiro (UFRJ) sobre as seguintes impropriedades, para que sejam adotadas medidas internas com vistas à prevenção de outras semelhantes:
a) a ocupação gratuita e sem procedimento licitatório de áreas da universidade para atividades com fins lucrativos, a exemplo dos permissionários Alcir Pacheco do Nascimento (CPF XXX.133.867-XX) , Alexandre Vianna Soares (CNPJ 11.375.018/0001-94) , Ricardo Leandro Santos da Silveira (CPF XXX.148.847-XX) e Roberto Monteiro da Silveira (CPF XXX.800.707-XX) , afronta o art. 5º da Lei 6.120/74, c/c o art. 13, caput e inciso VIII, do Decreto 3.725/2001; 
b) a ausência de ressarcimento dos dispêndios com energia elétrica e água, bem como o não rateio proporcional de despesas de manutenção, conservação e vigilância, nas ocupações de áreas da universidade, a exemplo dos permissionários Alcir Pacheco do Nascimento (CPF XXX.133.867-XX) , Alexandre Vianna Soares (CNPJ 11.375.018/0001-94) , Ricardo Leandro Santos da Silveira (CPF XXX.148.847-XX) e Roberto Monteiro da Silveira (CPF XXX.800.707-XX) , afrontam os incisos II e VII do art. 13 do Decreto 3.725/2001.
III.6. Identificação de áreas com dimensões distintas das constantes nos cadastros da UFRJ, bem como repassadas a terceiros sem autorização desta Universidade;
Tipificação: Irregularidade grave
Situação encontrada: 
65. Examinadas as informações enviadas pela DGP, foram observadas inconsistências entre as metragens constantes do cadastro da DGP, do levantamento físico dos estabelecimentos realizado em 2016 pela Prefeitura da UFRJ para estimar o consumo de energia elétrica e das avaliações imobiliárias, como a seguir exemplificado: agência do Banco do Brasil na Faculdade de Letras, cadastrada na DGP como 465 m² e constante do levantamento físico como 479,96 m²; nos quiosques do lado externo do CCMN a área cadastrada junto à DGP (140 m2) é maior que a aferida pelo levantamento físico dos estabelecimentos (131,05 m2) ; Gráfica Amiga Digital localizada no CT, que no cadastro consta com 221,75m², foi aferida na avaliação imobiliária de março de 2017 como 216 m². (evidências 84, 91 e 103) .
66. Ademais, no curso do levantamento fotográfico realizado pela equipe de fiscalização, observou-se que o quiosque denominado Churrascaria Cordeiro Grill, localizado na área externa do HUCFF, possuía uma ampliação posterior ao levantamento físico de 2016 que não era do conhecimento da DGP. Em complemento, verificou-se uma unificação não autorizada de dois quiosques vizinhos, denominados Trailer Maxburguer e Trailer Melzinho, localizados no lado externo do HUCFF, somente comunicada posteriormente à DGP, em função do recadastramento dos permissionários. Além disso, nos quiosques do CCMN foram identificados indícios de repasses de exploração de áreas sem o conhecimento da DGP, vez que um dos quiosques denominado Quiosque 1 do CT, vulgo "Vermelhinho", foi divido e sublocado, gerando a existência de cinco quiosques naquela localização ao invés dos quatro cadastrados (evidência 115) .
67. Restou também observado que uma área já desocupada para posterior licitação, localizada nos fundos do bloco F do CT, foi ocupada por terceiro sem conhecimento da DGP, ressaltando-se que este novo ocupante não paga taxa de ocupação nem tampouco foi objeto de ação de reintegração de posse, pois é ligado a um centro acadêmico (evidências 154 e 115) .
68. Em relação as áreas desocupadas (a exemplo do espaço destinado a um restaurante na faculdade de letras e um quiosque de alimentação no CCS) , foi observado que os processos de licitação estão em andamento na PR-6 (evidências 98 e 102) . 
69. De outra parte, um galpão de 670m² localizado área na Quadra 2, lote 3 do Parque Tecnológico, que foi objeto de ocupação provisória de 2015 a 2017 pela Ambev, em apoio às obras do Centro de Pesquisas daquela empresa, e que se achava vazio no fim de agosto de 2017, foi ocupado a partir de outubro de 2017 por unidades integrantes da própria PR-6 da UFRJ, observando-se que esse galpão foi objeto de dação em pagamento para quitação de inadimplência anterior da Ambev (evidência 9) .
70. Solicitados os comentários do gestor sobre o tema, nos termos da NAT 145, a UFRJ ponderou o seguinte:
"... a Divisão de Gestão Patrimonial, por meio da Seção de Permissionários, tão logo tomou conhecimento dos referidos espaços apontados pela Auditoria do TCU como não registrados junto ao Patrimônio, notificado pelo Ofício Circular n.° 696/2017/PR-6, de 5 de julho de 2017, providenciou a partir desta data e ao longo do segundo semestre de 2017 o recadastramento de todos os permissionários, mediante a execução das seguintes atividades: 
a) Mapeamento "in loco" das cessões de espaços a fim de evidenciar qualquer eventual discrepância entre o real e o que havia registro; 
b) Recadastramento de todos os permissionários atuantes na UFRJ, a fim de sanar a perda da documentação no incêndio ocorrido em outubro de 2016 nas dependências da Pró-Reitoria de Gestão e Governança - PR-6, sediada a época na Reitoria; 
c) Reunião com os Decanos e Diretores da Universidade a fim de dar conhecimento sobre os novos encaminhamentos dados a matéria e apresentação na Plenária de Decanos e Diretores realizada no Centro de Tecnologia da UFRJ (https://ufrj.br/noticia/2017/09/25/reitoria-atualiza-contratos-de-aproximadamente-200- permissionários) no segundo semestre de 2017 a fim de apresentar as diretrizes do eixo da gestão patrimonial; 
d) Solicitação formal por meio de Memorando às unidades com o propósito de obter informações pertinentes à elaboração dos Termos de Referência, imprescindíveis ao processo licitatório. " (peça 14, pp. 5 e 6) 
71.	Assim, a par do recadastramento e medidas para licitação das áreas passíveis de ocupação em conformidade com o Plano Diretor da UFRJ, entende-se conveniente que a Universidade desenvolva metodologias para controle periódico dos espaços ocupados, com a finalidade garantir a consistência do cadastro de cessões de áreas em imóveis da UFRJ e de coibir o repasse irregular dessas áreas a terceiros,  atuando tempestivamente na comunicação às instâncias competentes para a realização de ações de cobrança e retomada de áreas.
Critérios: 
Constituição Federal, art. 37, caput
Decreto 3725/2001, art. 13, inciso II
Lei 6120/1974, art. 5º
Evidências: 
Evidência 84 - Planilha de cessão de uso da DGP/PR-6 encaminhada em 11-8-2017.
Evidência 91 - Levantamento físico e de consumo de energia dos estabelecimentos da UFRJ.
Evidência 98 - licitações em processo.
Evidência 102 - processo contratação de avaliação
Evidência 103 - Laudos avaliação CT e Letras, folhas 1/3.
Evidência 115 - Msg da DGP de 31-10-2017 e anexos - rateio energia - quiosques CCMN e inadimplentes.
Evidência 154 - Arquivo de evidenciação fotográfica da Praia Vermelha.
Causas da ocorrência do achado: 
Insuficiência de recursos humanos e insuficiência de recursos materiais ou financeiros. - Falta de estrutura para a função de implantação e administração de permissionários o âmbito da Divisão de Gestão Patrimonial da Pró-Reitoria de Gestão e Governança da UFRJ;
Ausência de metodologias apropriadas para controle periódico das ocupações das áreas da UFRJ por terceiros.
Efeitos/Consequências do achado: 
Perpetuação de situações irregulares gerando risco de dano patrimonial, ambiental, sanitário e paisagístico (efeito potencial) 
Proposta de encaminhamento: 
Determinar à Universidade Federal do Rio de Janeiro (UFRJ) , nos termos do art. 43, inciso I da Lei 8.443/92 e art. 250, inciso II, do RI-TCU, que, no prazo de noventa dias, apresente plano de ação para a criação de rotinas de acompanhamento das áreas que são objeto de outorga pela universidade, de modo a garantir a consistência do cadastro de áreas outorgadas e de coibir o repasse irregular dessas áreas a terceiros, contendo, no mínimo, minuta do normativo que regule a matéria, as medidas que deverão ser adotadas para execução dos termos do normativo, os responsáveis por essas ações e o cronograma contendo os prazos previstos para a sua aprovação e implementação, de forma a respeitar o disposto no art. 5º da Lei 6.120/74 e no art. 37 da Constituição Federal.
III.7. Morosidade da UFRJ em promover ações de cobrança e retomada de áreas ocupadas por cessionários e permissionários inadimplentes
Tipificação: Irregularidade grave
Situação encontrada: 
72. Em relação à morosidade da UFRJ em promover ações de cobrança e retomada de áreas por cessionários e permissionários inadimplentes, optou-se pelo exame em separado de duas outorgas distintas que envolvem medidas judiciais e administrativas, estando uma relacionada no cadastro da DGP (Fundação Bio-Rio) , e a outra não (Restaurante Menina do Bombom) .
73. A Fundação Bio-Rio, cessionária de uma área de 116 mil m² no Campus da Cidade Universitária com prazo de cessão até 29/7/2018, destina-se a implantação do Polo de Biotecnologia do Rio de Janeiro (evidência 110 e 111) . As interações judiciais e administrativas entre a Fundação e a UFRJ podem ser relacionadas em linha de tempo da seguinte forma:
a) em 21/9/2016 a PR-6, mediante o Ofício 1.092/2016, notificou extrajudicialmente a Fundação Bio-Rio para que esta desocupasse a área então ocupada pela empresa Di Mare Restaurante, em razão de descumprimento do Termo de Cessão que vedava a sublocação de áreas cedidas à citada Fundação. Em 18/10/2016 essa Fundação informou que ingressou com ação judicial (0002868-19.2014.8.19.0207) para desocupação da área, solicitando que a UFRJ regularizasse o espaço para possibilitar o ingresso futuro de outra empresa do ramo alimentício; 
b) em 6/2/2017, a PR-6, mediante o Ofício 137/2017 (evidência 110, p. 12-13) , notificou a Fundação Bio-Rio para que esta desocupasse toda a área que lhe tinha sido cedida, no prazo de sessenta dias, em razão do reiterado inadimplemento, desde o segundo semestre de 2011, do pagamento das parcelas de semestralidade, que corrigidas pelo IGP-M até 2016 totalizavam R$ 36.011,64/ano de receita para a UFRJ (evidência 77 p. 23) , e das parcelas mensais decorrentes de 90% do valor das cessões de espaços no Polo, posto que caberia à Fundação reter apenas 10% dessas taxas a título de administração (evidência 110, p. 3) ; 
c) em 7/3/2017 o Diretor da DGP, mediante o memorando 249/2017, solicitou à Superintendência de Desenvolvimento e Infraestrutura da PR-6 a realização de vistoria nas instalações da Fundação Bio-Rio, para identificar as empresas ali estabelecidas e suas respectivas dimensões, com o fim de reunir informações acerca das contrapartidas devidas, considerando em especial a solicitação da Fundação Bio-Rio de prorrogação da outorga da área (evidência 110, p. 14) . Sobre a data de realização da vistoria, a Coordenação de Relações Institucionais da UFRJ (CORIN) informou que o faria tão logo fosse possível e que em relação às ações promovidas pela Procuradoria, pela Reitoria ou por outras unidades da UFRJ, em face do inadimplemento da referida Fundação, o Gabinete e a Procuradoria da Universidade aguardavam relatório do Administrador Judicial nomeado no processo 0072883-44.2017.8.19.0001, tramitando na 49º Vara Cível do TJRJ para melhor definição da atuação da UFRJ (evidência 110, p. 15) . 
74. De outra parte, em relação ao Restaurante Menina do Bombom, localizado no subsolo do HUCFF, informe-se que o mesmo foi objeto de ação de reintegração de posse na qual a UFRJ sagrou-se vencedora (processo 005718-72.2001.4.02.5101 da Sexta Vara Federal do Rio de Janeiro, (evidência 143) ) , sendo publicada em junho de 2014 decisão determinando a expedição de mandado de reintegração de posse. Posteriormente, em 10/3/2017, sobreveio a seguinte decisão: "Em face do tempo decorrido, abra-se vista à UFRJ, pelo prazo de quinze dias, para que esclareça se já houve a desocupação da área objeto da presente ação", seguindo-se de decisão de 5/7/2017: "Inicialmente, esclareça a UFRJ o requerimento de fls. 490/493, no prazo de dez dias, considerando os termos da certidão de fl. 420". Achando-se o processo concluso para Despacho desde 7/8/2017 (evidência 144) .
75. No levantamento fotográfico realizado pela equipe em setembro de 2017, observou-se que o restaurante se achava em pleno funcionamento, sem que recolhesse taxa de ocupação e condominial pelo uso da área e que ressarcisse o consumo de energia e água fornecido pela Universidade. 
76. Solicitados os comentários do gestor sobre o tema, nos termos da NAT 145, a UFRJ ponderou o seguinte:
"Em relação à cessão de área para a BIO-RIO, o processo n° 26079.006259/2017- 11, que trata da rescisão da relação jurídica, foi constituído em 03/02/2017, e se inicia com ofício datado de 27/01/2017, do Professor Emérito da UFRJ Antônio Paes de Carvalho e então Presidente em Exercício nesta fundação ao Magnífico Reitor, no qual pleiteia retomada do processo de prorrogação do Termo de Concessão de Área onde se encontra sediado o Polo de Biotecnologia gerido pela Fundação Bio-Rio, previsto para terminar em 28/07/2018. O remetente anexa cópia de termo aditivo (01/2006) e relata que a UFRJ havia acatado o pedido de prorrogação em 2006, fato não comprovado tendo em vista que o respectivo termo não foi formalizado.
Em 14/02/2017, o Processo seguiu da Reitoria para a PR6 com solicitação de informação acerca do cumprimento do contrato vigente, "particularmente sobre as contrapartidas". A instrução processual determinou adicionalmente que o processo fosse remetido à Pró-Reitoria de Pós-Graduação e Pesquisa (PR2) para "análise da relevância acadêmica das atividades desenvolvidas pela Fundação Bio-Rio". Em seguida, o processo deveria ser encaminhado à Procuradoria Federal junto à UFRJ "para análise".
Assim seguiu o curso do processo. Em 07/03/2017, a PR6 informa ao Gabinete do Reitor que não consta nos arquivos "aprovação de termo aditivo ao convênio entre UFRJ e Fundação Bio-Rio com o objetivo de prorrogar a concessão de uso (...) ". A comunicação também informa que a Fundação se encontra em débito com essa IFES desde 2011 e pormenoriza o cálculo da dívida, não apurada em sua totalidade pela ausência de informações acerca das mensalidades pagas pelas empresas residentes no Polo de Biotecnologia. Subsequentemente, noticia que o convênio prevê a possibilidade de negociação dos valores praticados a cada 5 anos, mas que os valores nunca foram atualizados. Também recomenda a apuração "do controle da execução do convênio" que prevê a prévia autorização da Universidade para a instalação de empresas somente de base tecnológica em biotecnologia e a apresentação de relatório anual das atividades das empresas. Informa que, em 27/09/2016, notificou a fundação quanto à irregularidade da instalação de um restaurante na área do Polo e, em 07/07/2017, notifica de determinação de desocupação do espaço cedido num prazo de 60 dias, pela subconcessão irregular e não pagamento das contrapartidas pela cessão do espaço.
Em sequência as diversas instâncias da PR2 corroboram com a recomendação feita pela PR6 de desocupação da área cedida e informam desconhecer e/ou sinalizam ausência de relação institucional entre as atividades da Fundação e a Pós-Graduação da UFRJ. 
Em 16/08/2017 o processo foi encaminhado para a Procuradoria Federal na UFRJ para análise. 
Em 08/12/2017, retomou-se o diálogo com a Fundação, por meio de reunião em que participaram a equipe técnica da PR6 e da PR3. Faz-se necessário ressaltar que a reunião não teve caráter deliberativo, mas sim informativo. Todavia, abriu-se a oportunidade para que a Fundação apresentasse conjunto probatório acerca de suas atividades, bem como proposta de quitação da dívida, atualmente no valor autodeclarado de R$ 1.640.112,61, desconsiderando-se as supostas dívidas, não comprovadas nos autos, da UFRJ junto à Fundação.
Em 29/01/2018, o processo seguiu para parecer da Procuradoria Federal, remetido pela Reitora em Exercício. Em 12/03/2018, a Procuradoria emitiu o PARECER n. 00143/2018/PROCGERAL/PFUFRJ/PGF/AGU opinando pelos seguintes atos administrativos subsequentes: rescisão unilateral, adoção de medidas administrativas de reintegração de posse, incorporação das empresas do Polo de Biotecnologia que tenham perfil de pesquisa e desenvolvimento ao Parque Tecnológico da UFRJ, pagamento do passivo referente aos valores não pagos pela Fundação Bio-Rio e apuração de responsabilidade pelas irregularidades apontadas.
Em 20/03/2018, a Fundação Bio-Rio foi notificada da intenção da UFRJ de rescindir unilateralmente o convênio, por intermédio do Ofício 233/PR6. Em 20/04/2018, a Fundação apresentou resposta ao Ofício por meio da qual requer a "postergação do prazo do Convênio" por um período de 5 (cinco) anos, findando em 29/07/2023. 
Em 26/06/2018, o processo seguiu novamente à Procuradoria para análise e orientação jurídica. Em 14/05/2018, o DESPACHO n. 00402/2018/PROCGERAL/PFUFRJ/PGF/AGU orientou a autoridade competente a adotar a rescisão unilateral e a intimar a Fundação a apresentar informações e documentos de todos os contratos e projetos geridos e de empresas residentes no Polo de Biotecnologia. 
Em 30/05/2018, a rescisão foi publicada no DOU (Ato de Rescisão n° 5/2018) e a Fundação foi comunicada por meio do Ofício 461/2018-PR6. " (peça 14, pp. 10 e 11) 
77. Ante a materialidade da irregularidade observada na Fundação Bio-Rio, bem como a inação da UFRJ frente a inadimplência de longa data desta Fundação em relação às suas obrigações contratuais, e considerando que a universidade já promoveu a descontinuidade do ajuste vigente, entende-se oportuno que a UFRJ informe ao Tribunal as medidas adotadas com vistas a regularizar a situação das empresas já instaladas na área da Fundação Bio-Rio, buscando, concomitantemente, o ressarcimento junto a essa Fundação das taxas de ocupação não pagas e seus sucedâneos legais. 
78. Ademais, frente a omissão da UFRJ em relação a permanência do Restaurante Menina do Bombom no HUCFF, entende-se oportuno fixar prazo para que a universidade adote providências para proceder RJ a reintegração de posse da área ocupada já deferida pela Sexta Vara Federal do Rio de Janeiro, e que promova administrativamente e/ou judicialmente o ressarcimento junto a essa empresa pelo não pagamento das taxas de ocupação e condominiais, bem como pelo consumo de energia elétrica e de água fornecidas pela UFRJ, devidamente corrigidas monetariamente e acrescidas de multa e juros.
Critérios: 
Constituição Federal, art. 37, caput
Decreto 3725/2001, art. 13, inciso II, VII e VIII
Evidências: 
Evidência 77 - Reunião com o Reitor sobre a questão da gestão patrimonial da UFRJ.
Evidência 110 - Sobre a Bio-Rio.
Evidência 111 - Números da Bio-Rio.
Evidência 143 - Andamento Ação Civil Pública Fundação Bio-Rio de 8-2-2018 e 15-12-2017.
Evidência 144 - Andamento reintegração restaurante Menina do Bombom.
Causas da ocorrência do achado: 
Insuficiência de recursos humanos e insuficiência de recursos materiais ou financeiros. - Estrutura insuficiente de recursos humanos e materiais Divisão de Gestão de Permissionários para a adequada fiscalização das áreas da UFRJ ocupadas por terceiros.
Ausência de metodologias apropriadas para controle periódico das ocupações das áreas da UFRJ por terceiros.
Efeitos/Consequências do achado: 
Demora na adoção de medidas para saneamento de situações irregulares gerando risco de não recuperação dos valores devidos; (efeito real) 
Morosidade dos procedimentos de desocupação de áreas, em especial de informação às autoridades judiciais gerando risco de que tenham que ser promovidas novas demandas judiciais; (efeito potencial) 
Proposta de encaminhamento: 
Determinar à Universidade Federal do Rio de Janeiro (UFRJ) , nos termos do art. 43, inciso I da Lei 8.443/92 e art. 250, inciso II, do RI-TCU, que informe ao Tribunal, no prazo de noventa dias, as providências adotadas com vistas a cobrança das taxas de ocupação das empresas localizadas no Polo de Biotecnologia da UFRJ desde 30/5/2018 (data da rescisão do ajuste da UFRJ com a Fundação Bio-Rio) , remetendo ao Tribunal: a relação completa dos ocupantes, contendo, no mínimo, nome do cessionário/permissionário (CPF e/ou CNPJ) , atividade executada, metragem ocupada, valor cobrado pela área, valor médio estimado de custos com energia e água (caso arcados pela universidade) , indicando se a área será objeto de futura licitação; (ii) a certidão de adimplência (total ou parcelada) ou inadimplência do ocupante (iii) cópia dos ajustes porventura realizados entre a UFRJ e as empresas ocupantes da referida área; e (iv) comprovante do recolhimento para a conta única do Tesouro Nacional dos valores mensais de cada empresa desde junho de 2018; com o fim de dar pleno cumprimento ao art. 1º do Decreto 4.950/2004, art. 5º da Lei 6.120/74, arts. 12 e 13 do Decreto 3.725/2001 e art. 37 da Constituição Federal; 
Determinar à Universidade Federal do Rio de Janeiro (UFRJ) , nos termos do art. 43, inciso I da Lei 8.443/92 e art. 250, inciso II, do RI-TCU, que adote e informe ao Tribunal, no prazo de noventa dias, providências com vistas a buscar o ressarcimento junto a Fundação Bio-Rio das parcelas da semestralidade, bem como de 90% das taxas de subcessão de cada espaço cedido a empresas no Polo de biotecnologia não pagas por àquela Fundação à UFRJ desde 2011 (conforme registrado no Ofício 137/2017-PR6 e no memorando DGP 249/2017, de 7/3/2017) , até a data de 30/5/2018 (data da rescisão do ajuste com a UFRJ) , corrigidas monetariamente e acrescidas de juros e multa, bem como as providências com vistas a apuração das responsabilidades pela permanência da longa inadimplência daquela Fundação sem as correspondentes medidas de cobrança e reintegração da área, encaminhando as providências adotadas acompanhadas dos respectivos documentos comprobatórios, por estar em desacordo com o art. 5º da Lei 6.120/74, com os incisos II e VIII do art. 13 do Decreto 3.725/2001 e com o art. 37 da Constituição Federal;
Determinar à Universidade Federal do Rio de Janeiro (UFRJ) , nos termos do art. 43, inciso I da Lei 8.443/92 e art. 250, inciso II, do RI-TCU, que adote, no prazo de noventa dias, providências com vistas a proceder à reintegração de posse da área ocupada pelo Restaurante Menina do Bombom Ltda., localizado no subsolo do Hospital Universitário Clementino Fraga Filho (HUCFF) , considerando que o processo judicial 005718-72.2001.4.02.5101, em trâmite na 6ª Vara Federal da Justiça Federal do Rio de Janeiro, deferiu a reintegração de posse para a universidade, bem como buscar administrativamente e/ou judicialmente o ressarcimento dos valores devidos por esse restaurante a título de taxa de ocupação, consumo de água e energia elétrica fornecida pela UFRJ, durante o trâmite do citado processo judicial até a efetivação da desocupação, encaminhado ao Tribunal, nesse mesmo prazo, os documentos comprobatórios das providências adotadas, por estar em desacordo com o art. 5º da Lei 6.120/74, com os incisos II, VII e VIII do art. 13 do Decreto 3.725/2001 e com o art. 37 da Constituição Federal. 
III.8. Existência no Centro de Ciências da Saúde da UFRJ de permissões não supervisionadas pela Divisão de Gestão Patrimonial da UFRJ cujas arrecadações estão sendo efetuadas por fundação privada sem qualificação de apoio à UFRJ reconhecida pelo MEC.
Tipificação: Irregularidade grave
Situação encontrada: 
79. Examinadas as informações enviadas pela Decania do Centro de Ciências da Saúde da UFRJ (CCS) sobre as outorgas de espaços em imóveis sob a sua supervisão direta, verificou-se a existência de 32 permissões que não constavam do Cadastro da DGP, as quais incluem 13 quiosques para o fornecimento de lanches, dois restaurantes e 17 outros serviços variados (papelaria, venda de roupas profissionais, chaveiros, material de informática, etc.) . No cadastro do CCS observa-se que dois permissionários operam mais de uma permissão, quais sejam: Iceberg de Iguaçu Ltda. (duas) e José Mário de Freitas (duas) , sendo que este último agrega em uma das suas permissões duas áreas (Quiosques 5 e 6, Fundos do CCS - Ponto Redondo) , o que implica em um número total de 30 permissionários relacionados às 32 permissões sob supervisão da CCS (evidência 136 e 137) . 
80. Em relação à arrecadação das taxas de ocupação dessas permissões, deduz-se que entre agosto de 2010 e dezembro de 2014 a mesma foi realizada pela Fundação Universitária José Bonifácio (FUJB) , Fundação de Apoio à UFRJ nos termos da Lei 8.958/99 (evidência 119) . Em seguida, de janeiro de 2015 a setembro de 2016, a arrecadação passou a ser feita pelo Setor Financeiro do CCS, até que, a pedido da Superintendência Acadêmica do CCS, a arrecadação passou a ser dividida entre o Setor Financeiro do CCS e a Fundação Educacional Ciência e Desenvolvimento (FECD) (evidência 120) , mediante o Convênio CONV01.1.007.01, destacando-se que a FECD sequer é reconhecida formalmente como Fundação de Apoio à UFRJ como o é a FUJB, apesar de operar como tal junto ao CCS (evidência 126) . De qualquer modo, constata-se que, fosse pela FUJB ou pela FECD, a arrecadação dessas receitas na forma utilizada contraria o disposto no art. 1º do Decreto 4.950, de 9/1/2004, pois tais receitas deveriam ser recolhidas por meio do Sistema de Administração Financeira do Governo Federal - SIAFI. 
81. Além disso, os comprovantes de receitas e despesas apresentadas pelo CCS referentes aos exercícios de 2015, 2016 e 1º semestre de 2017, que não foram acompanhadas dos respectivos extratos bancários, informam uma arrecadação anual de R$ 186.363,00, R$ 207.539,00 e R$ 35.932,00, respectivamente, com uma arrecadação mensal média de aproximadamente R$ 15.530,00, R$ 17.295,00 e R$ 5.989,00, respectivamente, não se verificando registro de arrecadação nos meses de março de 2015 e setembro, outubro e novembro de 2016, o que, por si só, evidencia a precariedade dessas demonstrações (evidência 154) . Em complemento, diga-se que ao se examinar os comprovantes de receita expedidos pelo Setor Financeiro do CCS, somente se identificam arrecadações dos seguintes cessionários: Samir Cader de Freitas (3) , José Mário de Freitas (15) , João Silvestre da Costa (2) , Salada Mix (2) e Iceberg de Iguaçu Ltda. (3) (evidências 149 a 152) .
82. Por outro lado, examinando-se as demonstrações de receitas e despesas apresentadas pela FECD (evidências 121 a 135) , que incluem os extratos bancários da conta corrente Banco do Brasil 10781-6 - FECD DECANATO - CCS - UFRJ, agência 2234-9, que, ressalte-se, não era de uso exclusivo do retro citado convênio, é possível inferir que do montante de quinze permissionários que pagavam as suas taxas de manutenção por meio da FECD, oito as pagavam com regularidade e sete sem regularidade, identificando-se dentre esses últimos três que não constavam do cadastro do CCS (Karla Paulino Botelho, José Edilsom Sousa Silva e José Luiz dos Santos) , concluindo-se que, somadas as demonstrações do Setor Financeiro do CCS com as da FECD, somente foram localizados pagamentos de vinte permissionários, constatando-se a ausência de informações sobre o pagamento de taxas de ocupação de onze permissionários. 
83. Enfim, verificou-se o pagamento de taxas de manutenção com atraso, sem que lhes fossem exigidos juros ou mora, bem que o acréscimo estipulado nos termos de permissão de uso precário celebrados, a título de rateio de despesas de infraestrutura das áreas comuns (limpeza, manutenção, água, luz e esgoto) era cobrado, da maioria dos permissionários, como 9% sobre a taxa de manutenção e não 10%, como estipulado nos termos, atingindo o total mensal em julho de 2017 de R$ 3.914,00, o que evidencia, por si só, o valor antieconômico cobrado dessas permissões, pois somente com a cobrança da energia elétrica potencialmente consumida, que não é cobrada dos permissionários, poder-se-ia arrecadar R$ 29.000,00 por mês, segundo a Prefeitura da UFRJ, observando-se que em agosto de 2017 a UFRJ pagou R$ 145.000,00 à LIGHT pelo consumo de energia elétrica dos Blocos A e L do CCS, onde se concentram a maioria dos permissionários.
84. Solicitados os comentários do gestor sobre o tema, nos termos da NAT 145, a UFRJ ponderou o seguinte:
"Acerca da existência no Centro de Ciências da Saúde da UFRJ de 35 permissões não supervisionadas pela Divisão de Gestão Patrimonial da UFRJ, cujas arrecadações estão sendo efetuadas por fundação privada sem qualificação de fundação de apoio à UFRJ reconhecida pelo MEC, a Reitoria esclarece que já adotou as providências necessárias para resolver essa questão, considerando que a arrecadação dessas receitas deve ser realizada mediante recolhimento via GRU e não por meio da referida fundação, com o acompanhamento da Pró-reitoria de Gestão e Governança, conforme os memorandos enviados ao Centro de Ciências da Saúde (CCS) e à PR-6, em anexo." (peça 14, p. 15) 
85. Considerando o exposto, bem assim os comentários do gestor sobre o tema, conclui-se que a documentação apresentada pelo CCS para comprovar a boa e regular arrecadação e despesas associadas ao pagamento de taxas de ocupação pelos permissionários sob sua supervisão é inábil, pois não há correspondência entre os valores constantes dos termos de permissão e os demonstrativos financeiros e recibos, incluindo o pagamento de taxas condominiais em valores diferentes dos acordados e pagamentos em atraso sem correspondente recolhimento de mora e juros.
86. Observa-se que além de não haver comprovantes dos pagamentos regulares dos permissionários constantes do cadastro do CCS, o recolhimento dos valores, tanto no período realizado exclusivamente pelo Setor Financeiro do CCS (1/2015 a 8/2016) , quanto no período em que arrecadação passou a ser também realizada pela FECD (a partir de 9/2016) , não foi efetuado na forma preconizada para as ocupações em imóveis pertencentes à entes da União, ou seja, junto a conta única do Tesouro Nacional. 
87. Destarte, deve ser promovida pela UFRJ a apuração de responsabilidades e obtenção do respectivo ressarcimento, concernentes ao não recolhimento desde janeiro de 2015 dos valores das permissões outorgadas em áreas situadas em imóveis sob a supervisão do CCS, junto à conta única do Tesouro Nacional, por contrariar o disposto no art. 1º do Decreto 4.950, de 9/1/2004 c/c o art. 5º da Lei 6.120/74, os incisos II, VII e VIII, do art. 13, do Decreto 3.725/2001 e o art. 37 da Constituição Federal, partindo da Tabela 1 abaixo:
Tabela 1 - Permissionários sob supervisão do CCS desde janeiro de 2015
	Nome Fantasia no Levantamento físico e de consumo de energia realizado pela UFRJ em 2016
	Nome ou Razão Social do permissionário no cadastro do CCS 
	CNPJ/ CPF 

	Italian Tutti (Murruga Lanches) 
	Roque Natal Ribeiro
	XXX.223.387-XX

	Mate Mania 1
	Tutti Matte Sucos Ltda.
	00.336.878/0001-00

	Lima Refeições e Lanches
	Maria José Paulino
	XXX.804.397-XX

	Ponto Redondo (quiosques 5 e 6) 
	José Mário De Freitas
	XXX.256.507-XX

	Mais Konis
	João Silvestre Da Costa
	XXX.915.477-XX

	Quiosque dos Irmaõs El Shaday
	Marcos Alem Alves
	XXX.824.437-XX

	Mafi Buffet (O Laranjão) 
	Mafi Buffet Ltda. Me
	02.303.804/0001-95

	Quiosque da Baiana
	José Mário De Freitas
	XXX.256.507-XX

	Ponto Redondo
	Samir Cader De Freitas
	XXX.017.707-XX

	Duda Lanches e Refeições
	Noedia Maria De Souza Gomes
	XXX.917.277-XX

	Fundão Grill
	Iceberg De Iguaçu Ltda.
	01.184.238/0001-87

	Salada Mix
	Iceberg De Iguaçu Ltda.
	01.184.238/0001-87

	MP-JP Jalecos
	Maria das Graças De Jesus Cavalcante
	XXX.325.107-XX

	Rosane Presentes
	Rosane Medeiros Da Silva
	XXX.009.197-XX

	Sa e Su papelaria
	Sa & So Papelaria e Informática Ltda.
	12.469.143/0001-26

	Banca de Jornal
	Antonio Petrungaro
	XXX.496.087-XX

	Rio Azul (Leonardo Cartucho) 
	Julio Leonardo Gonçalves Vieira
	XXX.067.707-XX

	GRAC Informática
	Alberto Hanna De Oliveira
	XXX.047.457-XX

	Creusa Roupas
	Creusa Dos Santos Correa Da Silva
	XXX.690.627-XX

	Shopping dos Doces -Cristiane Botelho
	Cristiane Botelho
	XXX.598.037-XX

	Fundação Educacional Ciência e Desenvolvimento
	Fundação Educacional Ciência e Desenvolvimento - FECD
	03.078.688/0001-10

	Plano de Saúde- Corseg
	Vetiver Advanced Medical Assistance Corretora de Seguros de Vida Ltda.
	03.218.551/0001-14

	Delicias Caseiras
	Ana Paula Moreira de Oliveira
	XXX.618.767-XX

	Empréstimo Consignado
	Francisco das Chagas Pereira
	XXX.555.987-XX

	Atelier de Costura Biner
	Abiner
	11.877.513/0001-00

	Jalecos e Cia
	Cristiane Vanessa Suzano Ferrario
	XXX.495.377-XX

	Wilson chaveiro
	Wilson Barata Filho
	XXX.280.357-XX

	VM Murta Informática
	Vandre Murta Silva
	10.303.868/0001-94

	Mate Mania 
	Jaqueline Alves Barros De Souza
	10.806.350/0001-01

	Não há. Interrupção em 11/2015 
	Pamphili Coffee Ltda.
	02.039.211/0001-63

	Paletas Mexicanas (Neide Botelho) ¹
	Não identificado 
	não identificado

	Contas e Correntes 
	Bartolomeu Alves Cardoso (identificado no cadastro do CCS como Contas e Correntes/Presente Perfeito) 
	XXX.167.157-XX 

	Sem correspondência
	Karla Paulino Botelho²
	não identificado

	Sem correspondência
	José Luiz dos Santos ²
	não identificado

	Sem correspondência 
	José Edilsom Sousa Silva²  
	não identificado

1. A área identificada pela UFRJ em agosto de 2016 como Paletas Mexicanas (Neide Botelho) , constava como 'Art do Sorvete' no levantamento fotográfico realizado em agosto de 2018 (peça 161) , sem correspondência com o cadastro do CCS;
2. Os três permissionários que apresentaram algum recolhimento junto a FECD, contudo sem identificação do estabelecimento correspondente, sendo que o Sr. José Edilsom Sousa Silva constava como responsável pelo estabelecimento Contas e Correntes em agosto de 2016.
88. Resta indevida a administração direta pelo CCS dos permissionários instalados em seus prédios na medida em que essa ação está em desacordo com o art. 95A do Estatuto da UFRJ, que atribui à PR-6 a gestão do patrimônio da UFRJ, e com a IT.DIPAT.05, que atribui a atual DGP a competência para administrar a cessão de espaços em imóveis sob a gestão patrimonial da Universidade, o que sugere além da assunção imediata pela DGP das atribuições do CCS relacionadas ao tema, a adoção de providências pela UFRJ para a cobrança das taxas de ocupação, condominiais e de energia e água. 
89. Devem ser aplicados aos atuais permissionários do CCS o mesmo encaminhamento do Achado 5, no sentido de notificação imediata da obrigação de arcar com as taxas de ocupação, despesas de água e energia e rateio de despesas condominiais, bem como de reintegração de posse das áreas daqueles que não quitarem ou firmarem acordo para quitação dos débitos levantados, elencados n.
90. Em complemento, entende-se necessário a realização de audiência da Superintendente Acadêmica do CCS, Professora Doutora Anaize Borges Henriques (CPF XXX.871.707-XX) , para que apresente razões de justificativa para a realização do convênio CONV01.1.007.01 com a Fundação Educacional Ciência e Desenvolvimento (FECD) , com o objetivo de realizar a arrecadação das taxas de ocupação das permissões outorgadas em áreas situadas em imóveis sobre a gestão do CCS, o que contraria o disposto no art. 1º do Decreto 4.950/2004. 
Critérios: 
Decreto 4950/2004, art. 1º
Lei 6120/1974, art. 5º, caput
Decreto 99509/1990, art. 1º, caput, inciso III
Parecer 3/2016, CPLC/DEPCONSU/PGF/AGU, Procurador-Geral Federal
Evidências: 
Evidência 119 - msg FUJB de 19-9-2017 - Quiosque CCS.
Evidência 120 - Declaracão FECD Decania CCS UFRJ de 11-9-2017.
Evidência 121 - Relatório financeiro CCS de 12 09 2017.
Evidência 122 - Extratos CCS meses jan a ago 2017 encaminhados em 13-9-2017.
Evidência 123 - Msg FEDC de 6-10-2017 encaminhando documentos de receitas e despesas do CCS.
Evidência 124 - Despesas mensais CCS de 10-2016 a 02-2017 encaminhada pela FECD dia 13-9-2017.
Evidência 125 - Receitas mensais CCS de 11-2016 a 02-2017 encaminhadas dia 13-9-2017.
Evidência 126 - Esclarecimentos FECD ao TCU.
Evidência 127 - Relatório Financeiro de Receita e Despesas.
Evidência 128 - Relatório de receitas - Relatório de receitas.
Evidência 129 - Relatório de despesas - Relatório de despesas.
Evidência 130 - FECD comprovantes receitas mensais CCS de 10-2016 a 06-2017.
Evidência 131 - FECD comprovantes de despesas mensais CCS de 11- 2016 a 06-2017.
Evidência 132 - FECD Extratos mensais conta corrente 303800-9 FEC DARWIN PROJ DIVERSOS de 9-2016 a 12-2106.
Evidência 133 - FECD Extratos mensais conta investimento 303800-9 FEC DARWIN PROJ DIVERSOS de 9-2016 a 12-2016.
Evidência 134 - FECD Extratos mensais conta corrente 303800-9 FEC DARWIN PROJ DIVERSOS de 1-2017 a 6-2017.
Evidência 135 - FECD Extratos mensais conta investimento 303800-9 FEC DARWIN PROJ DIVERSOS de 1-2017 a 6-2017.
Evidência 136 - Oficio 43-2017 CCS de 6-10-2017 encaminhando esclarecimentos sobre situação do CCS.
Evidência 137 - Planilha de cessões, permissões, locações e arrendamentos - CCS.
Evidência 138 - Relação de temos de A a C.
Evidência 139 - Relação de temos de F a J.
Evidência 140 - Relação de temos de M a N.
Evidência 141 - Relação de temos de P a T.
Evidência 142 - Relação de temos de V a W.
Causas da ocorrência do achado: 
Inoperância da PR-6 e da Reitoria da UFRJ em estruturar adequadamente a gestão de permissões pela Divisão de Gestão Patrimonial
Descontinuidade das ações de centralização de informações para a gestão de permissionários na UFRJ
Assunção pela CCS de atividades próprias da PR-6 à revelia dos normativos infralegais e regulamentares no âmbito da UFRJ
Efeitos/Consequências do achado: 
Assunção pela UFRJ de despesas de energia e água de permissionários. (efeito real) 
Rateio desproporcional de despesas de conservação, manutenção e segurança entre a UFRJ e os permissionários ocupantes. (efeito real) 
Arrecadação da receita de permissionários realizada sem amparo na legislação vigente e por valores antieconômicos (efeito real) 
Assunção pelo CCS de atividade própria da Divisão de Gestão Patrimonial da PR-6 (efeito real) 
Proposta de encaminhamento: 
Determinar à Universidade Federal do Rio de Janeiro (UFRJ) , nos termos do art. 43, inciso I, da Lei 8.443/92 e art. 250, inciso II, do RI-TCU, que adote, no prazo de noventa dias, com a remessa ao Tribunal dos respectivos documentos comprobatórios, providências com vistas a autuação de processo administrativo para apurar as responsabilidades de quem deu causa ao não recolhimento à conta única do Tesouro Nacional, desde janeiro de 2015 (data em que o recolhimento foi assumido pelo CCS) , dos valores das taxas de ocupação e condominiais e consumo de energia elétrica e água (caso arcados pela UFRJ) , de áreas geridas pelo Centro de Ciências da Saúde da UFRJ, buscando obter o ressarcimento desses valores, em relação as áreas e permissionários da listagem constante do parágrafo 87 desta instrução (Tabela 1 - Permissionários sob supervisão do CCS desde janeiro de 2015) , por contrariar o art. 1º do Decreto 4.950/2004, o art. 5º da Lei 6.120/74, os incisos II, VII e VIII do art. 13 do Decreto 3.725/2001 e o art. 37 da Constituição Federal; 
Determinar à Universidade Federal do Rio de Janeiro (UFRJ) , nos termos do art. 43, inciso I da Lei 8.443/92 e art. 250, inciso II, do RI-TCU, que notifique imediatamente os atuais permissionários, que anteriormente se achavam sob a supervisão do Centro de Ciências da Saúde da UFRJ (CCS) , de que, caso queiram permanecer nos espaços, até a realização de futura licitação, deverão pagar taxa de ocupação e despesas de energia elétrica e água, bem como o rateio de despesas de manutenção, conservação e vigilância do prédio (taxa condominial) , em consonância com o art. 5º da Lei 6.120/74, com o incisos II, VII e VIII, do art. 13 do Decreto 3.725/2001 e com o art. 37 da Constituição Federal; 
Determinar à Universidade Federal do Rio de Janeiro (UFRJ) , nos termos do art. 43, inciso I, da Lei 8.443/92 e do art. 250, inciso II, do RI-TCU, que providencie, a contar de trinta dias da referida comunicação de que trata o subitem anterior, a reintegração de posse das referidas áreas, caso não haja acordo sobre as cobranças citadas na determinação anterior, informando ao Tribunal, nesse mesmo prazo, as providências tomadas, devidamente acompanhadas dos respectivos documentos comprobatórios que lhes dão suporte, com o fim de dar pleno cumprimento ao disposto no art. 5º da Lei 6.120/74, nos incisos II, VII e VIII, do art. 13 do Decreto 3.725/2001 e no art. 37 da Constituição Federal;
Realizar audiência da Professora Doutora Anaize Borges Henriques (CPF XXX.871.707-XX) , na condição de Superintendente Acadêmica do Centro de Ciências da Saúde da UFRJ (CCS) , com fundamento nos arts. 10, § 1º, e 12, incisos I e III, da Lei 8.443/1992 c/c o art. 202, incisos I e III, do RI-TCU, para que, no prazo de trinta dias, apresente razões de justificativa para a realização do convênio CONV01.1.007.01 com a Fundação Educacional Ciência e Desenvolvimento (FECD) , com o objetivo de realizar a arrecadação das taxas de ocupação das permissões outorgadas em áreas situadas em imóveis sobre a gestão do CCS, o que contraria o disposto no art. 1º do Decreto 4.950, de 9/1/2004, pois tais receitas deveriam ser recolhidas por meio do Sistema de Administração Financeira do Governo Federal - SIAFI. 
III.9. Reduzida eficiência e eficácia na execução dos procedimentos de monitoramento das permissões e concessões no âmbito da UFRJ;
Tipificação: Falhas/impropriedades
Situação encontrada: 
91. Examinadas as informações enviadas pela DGP sobre os procedimentos de gestão das permissões e concessões sob a sua supervisão direta, verificou-se que a execução dos procedimentos de monitoramento, isto é, a verificação quanto a realização adequada dos serviços associados aos contratos de outorga é precária, quando existente. Tal situação deve ser considerada dentro do contexto das múltiplas atividades da DGP e da sua, já apresentada, limitação de recursos para realizar as atividades sob seu encargo, dentre as quais destacam-se as seguintes: regularizar uma série de contratos e informalidades existentes na gestão patrimonial dos imóveis da UFRJ; melhorar os processos internos, incluindo os controles de pagamentos dos permissionários; cobrar mais de cem permissionários pelo uso de energia elétrica e água cedida pela universidade; recadastrar todos os permissionários e concessionários em razão da perda do cadastro decorrente do incêndio ocorrido em 2016 na Reitoria da Universidade; elaborar novos contratos com o IEN, CETEM BIORIO, que incluem repactuação de valores remuneratórios e a revisão de cláusulas contratuais realização das contrapartidas oferecidas pelos cessionários; atualizar o contrato de cessão de uso de área com o CENPES; emitir e distribuir os boletos de cobrança para cerca de 120 permissionários e concessionários; controlar os permissionários inadimplentes, entre outras (evidência 81) . 
92. Por pertinente, tendo como modelo a minuta de contrato de permissão destinada a instalação de serviço de reprografia e mecanografia em espaço de 28,70 m2 da Faculdade Nacional de Direito, situada na Rua Moncorvo Filho 8, Térreo, Centro, Rio de Janeiro/RJ, verifica-se que parte significativa das ações de monitoramento, principalmente os itens relacionados a qualidade dos serviços prestados, dependem de uma ação fiscalizatória in loco constante, o que é antieconômico se for realizado diretamente pela DGP, pois a mesma está localizada, provisoriamente, no Parque Tecnológico da UFRJ. Logo, deduz-se que o monitoramento dos contratos de cessão supervisionados pela DGP deveria ser realizado por esta Divisão naquela parte que trata dos aspectos econômico-financeiros do contrato e pela unidade requisitante do serviço na parte que se refere a verificação da qualidade da operacionalização dos serviços prestados pelos permissionários e concessionários.
93. Por outro lado, no contexto das concessões realizadas no âmbito do Parque Tecnológico da UFRJ, onde a Gerência de Articulações Corporativas do Parque Tecnológico acompanha a conjuntura de cada projeto desenvolvido e seus respectivos enquadramentos como cooperação, verifica-se que os processos de monitoramento são regulares e sistêmicos, realizadas por meio de células de interação entre o Parque e as concessionárias, destacando-se a fiscalização da obrigação de a concessionária cooperar com a Universidade, em que são coletadas informações por meio de planilhas acerca do andamento dos projetos, gerando, muitas vezes, questionários de avaliação do desempenho dos mesmos (evidência 1) .
Critérios: 
Lei 8666/1993, art. 58, inciso III
Evidências: 
Evidência 1 - DOC. 00 - Ofício GR 617/2017 UFRJ.
Evidência 81 - Memo 353-2017 - Relatório de Atividades da Seção de Permissionários.
Causas da ocorrência do achado: 
Concentração da atividade de monitoramento dos contratos de permissão e concessão na DGP
Efeitos/Consequências do achado: 
Continuidade da baixa eficiência e eficácia do monitoramento sobre os contratos de permissão e concessão (efeito real) 
Proposta de encaminhamento: 
Recomendar à Universidade Federal do Rio de Janeiro, nos termos do art. 250, inciso III do RI-TCU, que avalie a conveniência e a oportunidade de rever a obrigação de a Divisão de Gestão Patrimonial da Pró-Reitoria de Gestão e Governança monitorar a execução operacional dos contratos de concessão e permissão, transferindo-a para as unidades da UFRJ que requisitaram a instalação de serviços prestados por terceiro mediante ocupação de espaço em imóvel da UFRJ, com vistas à melhoria da eficiência e eficácia desse monitoramento.
III.10. Assunção indevida pela UFRJ de despesas diretas e indiretas de permissionários
Tipificação: Irregularidade grave
Situação encontrada: 
94. Conforme disposto nos incisos II e VII do art. 13 do Decreto 3.725/2001, que regulamentou a Lei 9.636, de 15/5/1998, que dispõe sobre a regularização, administração, aforamento e alienação de bens imóveis de domínio da União, nas cessões de espaço para ocupação por terceiros, é vedada a assunção de quaisquer ônus pelo cedente, além de ser obrigatório o rateio proporcional das despesas de manutenção, conservação e vigilância dos prédios.
95. Sobre o primeiro ponto, reitere-se que no 2º quadrimestre de 2016 foi realizado detalhado levantamento a respeito do consumo potencial de energia elétrica de 90% dos permissionários instalados na UFRJ que apurou uma estimativa de consumo da ordem de R$ 165.000,00/mês, valor este próximo ao total mensal arrecadado com o total das taxas de ocupação dos permissionários, que alcançava, à época, o montante de R$ 180.000,00 (evidência 89, pp. 3 e 13) . Em adição, verificou-se que em algumas situações o valor desse consumo pode superar em muito os valores pagos pela taxa de ocupação, como é o caso do serviço de reprografia Amiga Digital, instalado no CT, que paga uma taxa de ocupação no valor de R$ 5.988,42, estimada por avaliação imobiliária, de 31/3/2017, e tem um consumo de energia elétrica estimado em maio de 2016 de R$ 9.354,16 (evidência 103, p.1-3 e 91, p. 4, respectivamente) . 
96. Além disso, não obstante a iniciativa de incluir na minuta dos novos contratos a previsão de cobrança do consumo de energia elétrica, mediante a instalação de medidor ou cobrança por estimativa (evidência 113) , foram identificadas apenas ações pontuais para cobrar a energia dos permissionários que não a pagam diretamente à LIGHT, constatando-se a cobrança pelo consumo efetivo em apenas cinco ocupantes localizados no CCMN (evidência 115, p.15) . 
97. Em complemento, deve-se ressalvar que não foram identificadas estimativas para o consumo das Fundações de Apoio da UFRJ (FUJB e Coppetec) , ressaltando-se que somente no prédio do CT2 ocupado pela Fundação Coppetec a conta da LIGHT atingiu R$ 30.806,40 e R$ 26.855,82 em dezembro de 2016 e junho de 2017 (evidências 145, p. 16 e 146, p.23) . Nesse sentido, conclui-se pela necessidade de se sistematizar a cobrança de despesas de energia de todos os terceiros ocupantes de áreas da UFRJ, seja por medição, seja por estimativa.
98. Quanto ao segundo ponto, verifica-se que não existe no âmbito da UFRJ uma sistemática padronizada para o cálculo do rateio das despesas de manutenção, conservação e vigilância das áreas comuns (taxa condominial) para os permissionários de áreas da UFRJ, observando-se que essa taxa ou não é cobrada ou é cobrada como um adicional fixo sobre a taxa de ocupação, em percentuais que variam de 5% a 20% nos permissionários sob a supervisão da DGP (evidência 115) .
99. Como já apontado anteriormente (parágrafo 29) , foi informado pelos comentários do gestor (peça 14) , que em junho de 2018 será constituído Grupo de Trabalho na UFRJ com o objetivo de propor metodologia de avaliação dos diversos tipos de imóveis e espaços da universidade a serem objeto de cessões de uso (autorizações, permissões, concessões etc.) , bem como metodologia e normativo para cálculo de taxa condominial. 
100. Nesse sentido, considerando que esse rateio deve ser efetivado, mesmo para os ocupantes situados nas adjacências de edificações, visto que os terrenos dos Campus são patrimônio da UFRJ, e que os clientes e empregados destes estabelecimentos, usufruem da infraestrutura da UFRJ, tais como vigilância, estacionamento, iluminação, jardinagem etc., conclui-se que a UFRJ deve adotar providências para sistematizar o cálculo do rateio das despesas de manutenção, vigilância e conservação por todos os terceiros ocupantes de áreas da UFRJ, nos termos do inciso VII, do art. 13 do Decreto 3.725/2001.
Critérios: 
Decreto 3725/2001, art. 13, inciso II e inciso VII
Evidências: 
Evidência 91 - Levantamento físico e de consumo de energia dos estabelecimentos da UFRJ.
Evidência 103 - Laudos avaliação CT e Letras, folhas 1/3.
Evidência 113 - Modelo Minuta de contrato FND.
Evidência 115 - Msg da DGP de 31-10-2017 e anexos - rateio energia - quiosques CCMN e inadimplentes.
Evidência 145 - Contas de energia elétrica UFRJ mês 12-2016.
Evidência 146 - Contas de energia elétrica UFRJ mês 6-2017.
Causas da ocorrência do achado: 
Ausência de controle dos gastos de energia e água incorridos pelos ocupantes de áreas da UFRJ.
Ausência de procedimentos para cálculo e rateio proporcional entre os ocupantes de áreas da UFRJ das despesas de manutenção, conservação e vigilância dos prédios da UFRJ
Efeitos/Consequências do achado: 
Prejuízos gerados por pagamentos indevidos (efeito real) - Assunção pela UFRJ de despesas de energia, e água de terceiros
Ausência de rateio proporcional de despesas de conservação, manutenção e segurança entre a UFRJ e os terceiros ocupantes. (efeito real) 
Proposta de encaminhamento: 
Determinar à Universidade Federal do Rio de Janeiro (UFRJ) , nos termos do art. 43, inciso I , da Lei 8.443/92 e do art. 250, inciso II, do RI-TCU, que adote e informe ao Tribunal, no prazo de noventa dias, providências com vistas a aprovar junto ao Conselho Universitário da UFRJ (CONSUNI) , normas internas referentes à gestão de imóveis sob a gestão patrimonial da UFRJ, de modo a sanear a ausência de metodologia padronizada de cálculo para o rateio proporcional das despesas de manutenção, conservação e vigilância de áreas condominiais entre os terceiros ocupantes das áreas internas e adjacentes dos prédios da UFRJ, de forma a dar pleno cumprimento ao inciso VII, art.13, do Decreto 3.725/2001.  
III.11. Baixa utilização dos recursos destinados ao Fundo Bolsa - PEBIC-EM
Tipificação: Falhas/impropriedades
Situação encontrada:
101. Examinadas as informações fornecidas pelo Parque Tecnológico da UFRJ e pela Fundação Coppetec a respeito da arrecadação e utilização dos recursos associados ao Fundo de Bolsas constituído pelo Conselho Diretor do Parque Tecnológico em 11/7/2012, para fomentar a ampliação e consolidação do Programa institucional de Bolsa de Iniciação Científica do Ensino Médio (PIBIC-EM) (evidência 69) , coordenado pela Pró-Reitoria de Pós-Graduação e Pesquisas da UFRJ (PR-2) , constatou-se que parte significativa dos recursos arrecadados por esse Fundo, desde o início da sua operacionalização em 2015, ainda se encontra sem utilização, bem que o uso dos recursos disponibilizados à Coppetec para o pagamento de bolsas aos estudantes de ensino médio beneficiários desse programa, sob o comando da PR-2, prescinde de uma estratégia de utilização com maior coerência interna.
102. O referido Fundo é financiado com 1/3 (um terço) das arrecadações das cessões de uso dos prédios compartilhados do Parque Tecnológico (CETIC e MP) , e do Restaurante localizado no Parque. A arrecadação desses recursos teve início em 28/8/2012, com a constituição do Projeto PARQUE - 16445, no qual são contabilizados os recursos transferidos do/para o Fundo para/por outros projetos geridos pela Coppetec, na condição de gestora financeira do Parque Tecnológico. Conforme os dados financeiros desse projeto (evidências 147 e 148) , constata-se que após as duas únicas transferências feitas pelo Fundo ao Projeto UFRJ/PR2 - 18999, de R$ 354.000,00 e de R$ 233.273,46, em 15/1/2015 e 11/5/2017, respectivamente, o saldo do Projeto PARQUE - 16445 na data da última transferência era de R$ 1.176.980,24.
103. As bolsas pagas por esse Fundo são de duas modalidades: complementar, no valor de R$ 100,00, paga como um complemento financeiro para o estudante que já recebe bolsa do CNPq; e integral no valor de R$ 200,00, estando previsto a concessão de até duzentas bolsas, somadas ambas as modalidades. Essas bolsas têm como beneficiários os alunos de cinco colégios estaduais, além do IFRJ, do CEFET/RJ, do CAP/UFRJ e do Colégio Pedro II. Como consequência, a manutenção desse projeto exige uma arrecadação anual mínima de R$ 240.000,00 e máxima de R$ 480.000,00, conforme a distribuição de bolsas por modalidade. Nos exercícios de 2015, 2016 e 2017, as arrecadações do Fundo foram de R$ 344.369,85, R$ 604.460,85 e R$ 233.273,46, respectivamente, com uma média anual de R$ 394.034,72, o que evidencia a necessidade do estabelecimento de uma estratégia de mixagem entre as modalidades de bolsas.
104.	Contudo, não obstante a existência de uma adequada condição de suporte financeiro para a operacionalização do projeto de forma integral, verifica-se que a concessão de bolsas pelo Fundo não observou uma estratégia clara de operacionalização pela PR-2, o que resta evidenciado quando se examina a distribuição de bolsas nos períodos de mar/dez de 2015, jan/dez de 2016 e jan/set de 2017, que apresentaram, respectivamente, as seguintes médias de bolsas concedidas nas modalidades complementar e integral: 68 e 0; 57,83 e 49,25; 42,33 e 81, e os seguintes dispêndios totais em cada período examinado: R$ 68.000,00; R$ 187.600,00; R$ 185.100,00, respectivamente.
105. Ademais, exceção feita a uma concessão isolada de 51 bolsas integrais em fevereiro de 2016, a concessão de bolsas integrais somente foi intensificada no período de agosto de 2016 a julho de 2017, que perfez uma média de 102,17 bolsas integrais distribuídas, reduzindo-se nos dois meses seguintes para uma média de 24,5. Por outro lado, também se verifica um aumento de bolsas complementares no período de ago/nov de 2016, com uma média de 82,25 bolsas, seguindo-se uma redução na média de bolsas complementares concedidas entre dez/2016 e set/2017 para 44,7.
106. O quadro abaixo apresenta a distribuição de bolsas complementares e integrais concedidas mês a mês no período de mar/2015 a set 2017:
107. Solicitados os comentários do gestor sobre o tema, nos termos da NAT 145, a UFRJ ponderou o seguinte:
"A reduzida utilização dos recursos destinados ao Fundo Bolsa PIBIC-EM se relaciona a diferentes fatores. Passamos a apresentá-los: 
¿ durante o período de março/2015 a setembro/2017 ocorreram três mudanças na coordenação do PIBIC-EM o que implicou em adaptações daqueles que assumiram o cargo e, em decorrência, descompassos na dinâmica de implantação de novas bolsas;
¿ a faixa etária dos alunos exige a presença de um responsável em diversas etapas da implantação da bolsa. Esta exigência, da qual não podemos prescindir, muitas vezes atrasa o processo, ou até o impede, porque muitos responsáveis não possuem disponibilidade para acompanhar os candidatos nas entrevistas com os orientadores, na abertura de conta corrente, bem como na apresentação à Fundação COPPETEC, que atua como Entidade de Apoio da Universidade neste projeto; 
¿ ainda, devido à faixa etária dos bolsistas, bem como ao valor da bolsa, os alunos encontram dificuldades em abrir conta bancária para recebimento, sobretudo nas agências localizadas nos bairros. Para diminuir o problema, fornecemos declarações para a abertura de conta, o que, infelizmente, nem sempre é uma solução eficaz;
¿ há uma grande rotatividade de alunos bolsistas, o que reflete a própria evasão escolar do ensino público. Em outras palavras, alguns alunos se desligam da bolsa porque deixam de frequentar a escola, o que não se relaciona ou pode ser imputado à Universidade; 
¿ a dispersão dos alunos bolsistas em várias escolas dificulta as intervenções pontuais na relação com as unidades de ensino, sobretudo as escolas estaduais. Isso exige acompanhamento e cuidados especiais por parte da coordenação. A equipe envolvida atualmente com o atendimento direto aos alunos bolsistas, escolas e orientadores se encontra bastante reduzida, dificultando, portanto, a celeridade das providências relacionadas às substituições, sempre que necessárias;
Por fim, vale ainda destacar que as bolsas do PIBIC-EM são financiadas pelo CNPq e pelos recursos auferidos através das cessões de uso no âmbito do Projeto Parque Tecnológico. As bolsas financiadas pelo CNPq, com o valor de R$ 100,00, são complementadas com recursos angariados no Projeto Parque, também com o valor de R$ 100,00. Além disso, a Fundação COPPETEC, apoiando o Projeto do Parque Tecnológico da UFRJ coordenado pela PR-2, paga mais 100 bolsas no valor de R$ 200,00. Os processos de implantação e renovação das bolsas são distintos. Somam-se às exigências do CNPq, os procedimentos da Fundação COPPETEC, que requerem a entrega de vários documentos tanto na implantação quanto na renovação, que ocorre, sobretudo nos primeiros meses do ano. Desta forma, em algumas situações, quando o aluno não consegue entregar a documentação exigida pela Fundação COPPETEC, por quaisquer motivos, permanece recebendo somente pelo CNPq, que não solicita documentos para a renovação das bolsas, o que explica a diminuição do pagamento do complemento das bolsas em alguns períodos.
No momento, está em estudo uma nova política para os Programas de Iniciação Científica da UFRJ. A mudança se iniciou com as bolsas voltadas para a Graduação e, em uma segunda fase, o PIBIC-EM será alvo de reflexão. A meta é repensar os processos de seleção dos professores orientadores, escolas participantes e alunos bolsistas, bem como desenvolver atividades que venham a suscitar nos alunos do ensino médio público o interesse em geral pela pesquisa científica, além de sua inserção em laboratórios de pesquisa, o que constitui o principal mérito do programa.
Em consonância com o observado anteriormente e visando ter maior efetividade na aplicação desses recursos e atender à finalidade maior deste projeto, qual seja, despertar o interesse científico e estimular potenciais talentos por meio da participação em ações acadêmicas protagonizadas pela Universidade, este projeto será revisado. Tal decisão já foi inclusive abordada na última reunião do Conselho Diretor, em 07 de março de 2018, no sentido de apresentarmos proposta alternativa ao uso dos recursos em reunião posterior do Conselho. " (peça 14, pp. 13 a 15) 
108. Conforme o exposto, não se constata até o momento presente que a gestão do Fundo Bolsas do Parque Tecnológico apresente coerência interna entre os seus objetivos e a utilização dos seus recursos financeiros, o que aponta para uma baixa eficiência na gestão desses recursos por falta de uma estratégia de utilização que otimize a sua utilização, bem assim os resultados acadêmicos pretendidos. Nesse sentido e considerando a intenção da UFRJ de revisar o referido Projeto, entende-se oportuno que seja recomendado à PR-2 a revisão da estratégia atualmente empregada para utilização dos recursos do Fundo Bolsas do Parque Tecnológico. 
Critérios: 
Ata 1 de 11/07/2012, Conselho Diretor do Parque Tecnológico da UFRJ
Ata 1 de 07/06/2013, Conselho Diretor do Parque Tecnológico da UFRJ
Ata 1 de 06/12/2012, Conselho Diretor do Parque Tecnológico da UFRJ
Evidências: 
Evidência 69 - DOC. 24 - Ofício GR 617/2017 UFRJ - Atas de Reunião do Conselho Diretor do Parque Tecnológico dos dias 11/7/2012, 6/12/2012 e 7/6/2013.
Evidência 147 - RAP_Completo_PIBIC.
Evidência 148 - Relatorios acompanhamento projetos PIBIC-EM.
Causas da ocorrência do achado: 
Estratégia adotada pela PR-2 não se apresenta coerente com os objetivos traçados para o Fundo Bolsas do Parque Tecnológico da UFRJ ao longo do seu tempo de operacionalização
Efeitos/Consequências do achado: 
Baixa eficiência na gestão dos recursos destinados ao Fundo Bolsas do Parque Tecnológico da UFRJ (efeito potencial) 
Proposta de encaminhamento: 
Recomendar à Universidade Federal do Rio de Janeiro (UFRJ) , com fundamento no art. 250, inciso III, do RI-TCU, que avalie a conveniência e oportunidade de rever a estratégia atualmente adotada para operacionalizar os recursos provenientes do Fundo Bolsas do Parque Tecnológico da UFRJ (Projeto PARQUE 16445) , com vistas a aumentar a eficiência e eficácia da utilização dos recursos desse Fundo.
IV. Análise dos comentários dos gestores 
109. Nos termos da NAT 145, nas auditorias operacionais, a regra é submeter o relatório preliminar aos comentários dos gestores, inclusive os achados, as conclusões e as propostas de encaminhamento formuladas pela equipe, quando essas não colocarem em risco os objetivos da auditoria. Nas demais auditorias, o encaminhamento do relatório preliminar aos gestores é obrigatório se houver achados de alta complexidade ou de grande impacto, e opcional nas demais situações, a critério do dirigente da unidade técnica. 
110. Na presente fiscalização os comentários do gestor foram solicitados por meio do Ofício de Requisição 1210/2018-TCU/SECEX-RJ, de 21/5/2018, considerando a complexidade e o impacto dos achados realizados, sendo respondido por intermédio do Ofício 0300/2018 da Coordenação de Relações Institucionais da UFRJ, de 30/5/2018, que veio a compor a peça 14 dos autos do presente processo.
111. Conforme explicitado na NAT 147 os comentários do gestor foram incorporados, de forma resumida, no relato dos achados, sendo analisadas em conjunto com os demais fatos apurados.
V. Conclusão 
112. A presente auditoria foi proposta por meio do TC Processo 013.430/2017-3, com o objetivo de fiscalizar a conformidade da cessão, permissão e locação de uso de áreas sob a gestão patrimonial da Universidade Federal do Rio de Janeiro (UFRJ) , bem assim os procedimentos de gestão adotados pela UFRJ para gerir esses institutos em relação aos bens imóveis sob a sua gestão patrimonial. 
113. O instituto da locação, que a princípio seria mais um objeto a ser tratado nesta fiscalização, foi considerado suficientemente e adequadamente examinado no âmbito do TC Processo 012.285/2016-1, ainda durante a fase de planejamento dessa fiscalização, deixando, portanto, de ser um objeto de exame na fase de execução.
114. Para cumprimento do objetivo da auditoria foi observada matriz de planejamento padrão contendo quatro questões de auditoria para as quais foram constatadas as seguintes irregularidades
115. As principais constatações deste trabalho compreendem:
1) Inexistência de normativos internos no âmbito da Pró-Reitoria de Gestão e Governança da UFRJ para regulamentar a outorga de áreas localizadas em imóveis sob a sua gestão patrimonial mediante cessão ou concessão;
2) Inobservância do princípio da separação de funções no âmbito das atividades desenvolvidas pela Divisão de Gestão Patrimonial da Pró-Reitoria de Gestão e Governança da UFRJ;
3) Existência de diversas ocupações de áreas em imóveis sob a gestão patrimonial da UFRJ que não estão cadastradas na Divisão de Gestão Patrimonial desta Universidade;
4) Existência de cessões e permissões que, embora cadastradas na Divisão de Gestão Patrimonial da UFRJ, são realizadas de forma graciosa, sem amparo na legislação ou com valores abaixo dos preços de mercado;
5) Identificação de áreas com dimensões distintas das constantes nos cadastros da UFRJ, bem como repassadas a terceiros sem autorização desta Universidade;
6) Morosidade da UFRJ em promover ações de cobrança e retomada de áreas ocupadas por cessionários e permissionários inadimplentes;
7) Existência no Centro de Ciências da Saúde da UFRJ de 35 permissões não supervisionadas pela Divisão de Gestão Patrimonial da UFRJ cujas arrecadações estão sendo efetuadas por fundação privada sem qualificação de fundação de apoio à UFRJ reconhecida pelo MEC;
8) Reduzida eficiência e eficácia na execução dos procedimentos de monitoramento das permissões e concessões no âmbito da UFRJ; 
9) Assunção indevida pela UFRJ de despesas diretas e indiretas de permissionários;
10) Baixa utilização dos recursos destinados ao Fundo Bolsa (PEBIC-EM) .
116. Não obstante os diversos problemas enfrentados na gestão patrimonial da UFRJ foi identificada uma boa prática de esforço de padronização pela Divisão de Gestão Patrimonial da Pró-Reitoria de Gestão e Governança da UFRJ dos termos de referência motivadores das cessões de imóveis a título de permissão, em razão da natureza da atividade comercial associada à permissão pretendida (Achado 2) .
117. A auditoria permitiu concluir que a gestão de bens imóveis da UFRJ é antieconômica, deficiente, ineficaz e pouco efetiva para garantir a utilização de bens imóveis como fonte de receita própria da UFRJ. Tal situação ocasiona perda de arrecadação, assunção de despesas indevidas e exposição do patrimônio da universidade a riscos ambientais e sanitários, bem como ao desordenamento urbano e paisagístico, com instalação de estabelecimentos sem o procedimento adequado, que não agregam valor à instituição de ensino, em desacordo com o Plano Diretor da UFRJ.
118. Por decorrência, as propostas de encaminhamento para as constatações verificadas contemplam propostas de determinação e recomendação de teor preventivo e saneador, bem como de audiência da titular da Superintendência Acadêmica da CCS, Professora Doutora Anaize Borges Henriques (CPF XXX.871.707-XX) , para apresentação de razões de justificativa quanto à realização do convênio CONV01.1.007.01 com a Fundação Educacional Ciência e Desenvolvimento (FECD) , com o objetivo de realizar a arrecadação das taxas de ocupação das permissões outorgadas em áreas situadas em imóveis sobre a gestão do CCS, o que contraria o disposto no art. 1º do Decreto 4.950, de 9/1/2004. 
119. Os benefícios esperados desta fiscalização, nos termos do Anexo Único da PortariaSegecex 10, de 30/3/2012, alterada pela Portaria PortariaSegecex 17, de 15/5/2015, são: correção de irregularidades e impropriedades e o incremento da economia, eficiência, eficácia ou efetividade de órgão ou entidade da administração pública no âmbito da UFRJ.
VI. Proposta de encaminhamento
120. Ante todo o exposto, submetem-se os autos à consideração superior, propondo:
I. Audiência da Senhora Professora Doutora Anaize Borges Henriques (CPF XXX.871.707-XX) , na condição de Superintendente Acadêmica do Centro de Ciências da Saúde da UFRJ (CCS) , com fundamento nos arts. 10, § 1º, e 12, incisos I e III, da Lei 8.443/1992 c/c o art. 202, incisos I e III, do RI-TCU, para que, no prazo de trinta dias, apresente razões de justificativa para a realização do convênio CONV01.1.007.01 com a Fundação Educacional Ciência e Desenvolvimento (FECD) , com o objetivo de realizar a arrecadação das taxas de ocupação das permissões outorgadas em áreas situadas em imóveis sobre a gestão do CCS, o que contraria o disposto no art. 1º do Decreto 4.950/2004, pois tais receitas deveriam ser recolhidas por meio do Sistema de Administração Financeira do Governo Federal - SIAFI; (Achado III.8) 
II. Determinar à Universidade Federal do Rio de Janeiro (UFRJ) , nos termos do art. 43, inciso I da Lei 8.443/92 e do art. 250, inciso II, do RI-TCU, que:
a) notifique imediatamente aos permissionários que executam atividades com fins lucrativos em áreas sob a gestão da universidade, vinculados aos centros acadêmicos/estudantis, quais sejam: Alcir Pacheco do Nascimento (CPF: XXX.133.867-XX) , Alexandre Vianna Soares (CNPJ: 11.375.018/0001-94) , Ricardo Leandro Santos da Silveira (CPF: XXX.148.847-XX) e Roberto Monteiro da Silveira (CPF: XXX.800.707-XX) , que, caso queiram permanecer nos espaços, até a realização de futura licitação, deverão pagar taxa de ocupação e despesas de energia elétrica e água, bem como o rateio de despesas de manutenção, conservação e vigilância do prédio (taxa condominial) , em consonância com o art. 5º da Lei 6.120/74, com o incisos II, VII e VIII, do art. 13 do Decreto 3.725/2001 e com o art. 37 da Constituição Federal; (Achado III.5) ;
b) notifique imediatamente os atuais permissionários que anteriormente se achavam sob a supervisão do Centro de Ciências da Saúde da UFRJ (CCS) , de que, caso queiram permanecer nos espaços, até a realização de futura licitação, deverão pagar taxa de ocupação e despesas de energia elétrica e água, bem como o rateio de despesas de manutenção, conservação e vigilância do prédio (taxa condominial) , em consonância com o art. 5º da Lei 6.120/74, com o incisos II, VII e VIII, do art. 13 do Decreto 3.725/2001 e com o art. 37 da Constituição Federal; (Achado III. 8) 
c) providencie, a contar de trinta dias da referida notificação de que tratam os itens II.a e II.b, a reintegração de posse das referidas áreas, caso não haja acordo sobre as cobranças citadas na determinações anteriores, informando ao Tribunal, findo esse mesmo prazo, as providências tomadas, devidamente acompanhadas dos respectivos documentos comprobatórios que lhes dão suporte, com o fim de dar pleno cumprimento ao disposto no art. 5º da Lei 6.120/74, nos incisos II, VII e VIII, do art. 13 do Decreto 3.725/2001 e no art. 37 da Constituição Federal; (Achado III.5 e III.8) 
d) no prazo de sessenta dias a contar da ciência da deliberação que vier a ser proferida, adote as providências com vistas a informar ao Tribunal o resultado final do recadastramento de todos os ocupantes de imóveis sob a gestão da UFRJ, por restarem em desacordo com o art. 5º da Lei 6.120/1974, e art. 13 do Decreto 3.725/2001, encaminhando: (i) a relação completa dos ocupantes, contendo, no mínimo, nome do cessionário/permissionário (CPF e/ou CNPJ) , atividade executada, metragem ocupada, valor cobrado pela área, valor médio estimado de custos com energia elétrica e água (caso arcados pela universidade) , indicando se a área foi ou será objeto de futura licitação; e (ii) a certidão de adimplência (total ou em parcelamento) ou inadimplência do ocupante; (Achado III.4) 
e) encaminhe a este Tribunal, no prazo de noventa dias, a comprovação das providências adotadas com vistas a aprovar junto ao Conselho Universitário da UFRJ (CONSUNI) normas internas referentes à gestão de imóveis sob o gerenciamento patrimonial da UFRJ, de modo a sanear:
e.1) a desatualização das normas atinentes às permissões e a inexistência de normas em relação às cessões de uso e concessões, tendo em vista que a inadequação ou falta desses normativos permite a adoção de diversos instrumentos jurídicos, sem padronização, o que contraria o disposto no parágrafo único e caput do art. 115 da Lei 8.666/93, combinado com o art. 37 da CF, especialmente o princípio da impessoalidade; (Achado III.1) 
e.2) a ausência de metodologia de cálculo para o rateio proporcional das despesas de manutenção, conservação e vigilância de áreas condominiais entre os terceiros ocupantes das áreas internas e adjacentes dos prédios da UFRJ, de forma a dar pleno cumprimento ao inciso VII, art.13, do Decreto 3.725/2001; (Achado III.10) 
f) no prazo de noventa dias a contar da ciência da deliberação a ser proferida por este Tribunal de Contas da União adote e informe, com a remessa dos devidos documentos probatórios, as providências efetivadas com vistas a:
f.1) buscar o ressarcimento pelas taxas de ocupação porventura não pagas acrescidas de correção monetária, multas e juros, bem como do consumo estimado de energia elétrica e água, dos últimos cinco anos, de todos os permissionários e cessionários, a começar pelos identificados na listagem apresentada pela UFRJ em resposta ao item 'b' do Ofício 2182/2017/TCU/Secex-RJ (cadastro da DGP em agosto de 2017) , exceção feita àqueles sob a gestão do Centro de Ciências da Saúde da UFRJ (CCS) , que são objeto da determinação específica no subitem II.e.2, denunciando as permissões e cessões e retomando os espaços ocupados pelos outorgados retro citados que não quitarem os débitos existentes ou que não firmarem acordo com a Universidade para quitar esses débitos, tendo em vista o disposto no art. 5º da Lei 6.120/74, nos incisos II, VII e VIII do art. 13 do Decreto 3.725/2001 e no art. 37 da Constituição Federal; (Achado III.4) 
f.2) repactuar as outorgas de cessão de uso com o Centro de Tecnologia Mineral (CETEM) e com o Instituto de Energia Nuclear (IEN) , caso ainda não as tenha repactuado, reexaminando, na oportunidade, o equilíbrio econômico-financeiro da cessão e a equivalência monetária das formas de pagamento a serem adotadas para o pagamento da taxa de ocupação, efetuando as cobranças administrativas devidas, caso necessário pela via judicial, uma vez que a situação encontra-se em desacordo com o art. 5º da Lei 6.120/74, com o art. 13 do Decreto 3.725/2001 e com o art. 37 da Constituição Federal; (Achado III.5) 
f.3) realizar a cobrança das taxas de ocupação das empresas localizadas no Polo de Biotecnologia da UFRJ desde 30/5/2018 (data da rescisão do ajuste da UFRJ com a Fundação Bio-Rio) , remetendo ao Tribunal: a relação completa dos ocupantes, contendo, no mínimo, nome do cessionário/permissionário (CPF e/ou CNPJ) , atividade executada, metragem ocupada, valor cobrado pela área, valor médio estimado de custos com energia e água (caso arcados pela universidade) , indicando se a área será objeto de futura licitação; (ii) a certidão de adimplência (total ou em parcelamento) ou inadimplência do ocupante (iii) cópia dos ajustes porventura realizados entre a UFRJ e as empresas ocupantes da referida área; e (iv) comprovante do recolhimento para a conta única do Tesouro Nacional dos valores mensais de cada empresa desde junho de 2018; com o fim de dar pleno cumprimento ao art. 1º do Decreto 4.950/2004, art. 5º da Lei 6.120/74, arts. 12 e 13 do Decreto 3.725/2001 e art. 37 da Constituição Federal; (Achado III.7) 
f.4) buscar o ressarcimento junto a Fundação Bio-Rio das parcelas da semestralidade, bem como de 90% das taxas de subcessão de cada espaço cedido a empresas no Polo de biotecnologia não pagas por àquela Fundação à UFRJ desde 2011 (conforme registrado no Ofício 137/2017-PR6 e no memorando DGP 249/2017, de 7/3/2017) , até a data de 30/5/2018 (data da rescisão do ajuste com a UFRJ) , corrigidas monetariamente e acrescidas de juros e multa, bem como as providências com vistas a apuração das responsabilidades pela permanência da longa inadimplência daquela Fundação sem as correspondentes medidas de cobrança e reintegração da área, encaminhando as providências adotadas acompanhadas dos respectivos documentos comprobatórios, por estar em desacordo com o art. 5º da Lei 6.120/74, com os incisos II e VIII do art. 13 do Decreto 3.725/2001 e com o art. 37 da Constituição Federal; (Achado III.7) 
f.5) proceder à reintegração de posse da área ocupada pelo Restaurante Menina do Bombom Ltda., localizado no subsolo do Hospital Universitário Clementino Fraga Filho (HUCFF) , considerando que o processo judicial 005718-72.2001.4.02.5101, em trâmite na 6ª Vara Federal da Justiça Federal do Rio de Janeiro, deferiu a reintegração de posse para a universidade, bem como buscar administrativamente e/ou judicialmente o ressarcimento dos valores devidos por esse restaurante a título de taxa de ocupação, consumo de água e energia elétrica fornecida pela UFRJ, durante o trâmite do citado processo judicial até a efetivação da desocupação, encaminhado ao Tribunal, nesse mesmo prazo, os documentos comprobatórios das providências adotadas, por estar em desacordo com o art. 5º da Lei 6.120/74, com os incisos II, VII e VIII do art. 13 do Decreto 3.725/2001 e com o art. 37 da Constituição Federal; (Achado III.7) 
f.6) proceder à autuação de processo administrativo para apurar as responsabilidades de quem deu causa ao não recolhimento à conta única do Tesouro Nacional, desde janeiro de 2015 (data em que o recolhimento foi assumido pelo CCS) , dos valores das taxas de ocupação e condominiais e consumo de energia elétrica e água (caso arcados pela UFRJ) , de áreas geridas pelo Centro de Ciências da Saúde da UFRJ, buscando obter o ressarcimento desses valores, em relação as áreas e permissionários da listagem constante do parágrafo 87 desta instrução (Tabela 1 - Permissionários sob supervisão do CCS desde janeiro de 2015) , por contrariar o art. 1º do Decreto 4.950/2004, o art. 5º da Lei 6.120/74, os incisos II, VII e VIII do art. 13 do Decreto 3.725/2001 e o art. 37 da Constituição Federal; (Achado III.8) 
III. Determinar à Universidade Federal do Rio de Janeiro (UFRJ) , nos termos do art. 43, inciso I, da Lei 8.443/92 e art. 250, inciso II, do RI-TCU, que, no prazo de noventa dias, apresente plano de ação para:
a) regularização dos espaços passíveis de ocupação, de acordo com o Plano Diretor da UFRJ, contendo, no mínimo, as medidas a serem adotadas, os responsáveis pelas ações e o prazo previsto para sua implementação, contemplando a especificação na planta baixa do campus da Universidade com a indicação das áreas passíveis de permissão ou cessão, o cronograma de licitações, os responsáveis pelas etapas das ações para as licitações e respectivos prazos de conclusão, podendo, para esse fim, caso entenda conveniente e oportuno, utilizar-se de alunos e/ou bolsistas dos cursos de arquitetura, sob supervisão de profissional habilitado da Universidade; (Achado III.4) 
b) criação de rotinas de acompanhamento das áreas que são objeto de outorga pela universidade, de modo a garantir a consistência do cadastro de áreas outorgadas e de coibir o repasse irregular dessas áreas a terceiros, contendo, no mínimo, minuta do normativo que regule a matéria, as medidas que deverão ser adotadas para execução dos termos do normativo, os responsáveis por essas ações e o cronograma contendo os prazos previstos para a sua aprovação e implementação, de forma a respeitar o disposto no art. 5º da Lei 6.120/74 e no art. 37 da Constituição Federal; (Achado III.6) 
IV. Recomendar à Universidade Federal do Rio de Janeiro, nos termos do art. 250, inciso III, do RI-TCU, que avalie a conveniência e a oportunidade de:
a) promover as ações necessárias para reduzir a hipossuficiência de infraestrutura técnica e operacional para dar cumprimento às atividades relacionadas à gestão patrimonial das áreas outorgadas a terceiros em imóveis sob a gestão patrimonial da UFRJ, incluindo o remanejamento de servidores de outras áreas da Universidade, com vistas a mitigar os riscos de irregularidades e prejuízos em virtude da ausência de controle e fiscalização; (Achado III.3) 
b) rever a obrigação de a Divisão de Gestão Patrimonial da Pró-Reitoria de Gestão e Governança monitorar a execução operacional dos contratos de concessão e permissão, transferindo-a para as unidades da UFRJ que requisitaram a instalação de serviços prestados por terceiro mediante ocupação de espaço em imóvel da UFRJ, com vistas à melhoria da eficiência e eficácia desse monitoramento; (Achado III.9) 
c) rever a estratégia atualmente adotada para operacionalizar os recursos provenientes do Fundo Bolsas do Parque Tecnológico da UFRJ (Projeto PARQUE 16445) , com vistas a aumentar a eficiência e eficácia da utilização dos recursos desse Fundo; (Achado III.11) ;
V. Dar ciência à Universidade Federal do Rio de Janeiro (UFRJ) sobre as seguintes impropriedades, para que sejam adotadas medidas internas com vistas à prevenção de outras semelhantes:
a) a ocupação gratuita e sem procedimento licitatório de áreas da universidade para atividades com fins lucrativos, a exemplo dos permissionários Alcir Pacheco do Nascimento (CPF XXX.133.867-XX) , Alexandre Vianna Soares (CNPJ 11.375.018/0001-94) , Ricardo Leandro Santos da Silveira (CPF: XXX.148.847-XX) e Roberto Monteiro da Silveira (CPF XXX.800.707-XX) , afronta o art. 5º da Lei 6.120/74, c/c o art. 13, caput e inciso VIII, do Decreto 3.725/2001 (Achado III.5) ; 
b) a ausência de ressarcimento dos dispêndios com energia elétrica e água, bem como o não rateio proporcional de despesas de manutenção, conservação e vigilância, nas ocupações de áreas da universidade, a exemplo dos permissionários Alcir Pacheco do Nascimento (CPF XXX.133.867-XX) , Alexandre Vianna Soares (CNPJ 11.375.018/0001-94) , Ricardo Leandro Santos da Silveira (CPF: XXX.148.847-XX) e Roberto Monteiro da Silveira (CPF XXX.800.707-XX) , afrontam os incisos II e VII do art. 13 do Decreto 3.725/2001 (Achado III.5) ;
VI. Autorizar, desde logo, a autuação pela Secex-RJ, nos termos do Art. 8º da Resolução TCU 265/2014, de processo para monitoramento das determinações e recomendações dos subitens II a V da proposta de encaminhamento.

não há

Não atuou.

AUDITORIA. CONFORMIDADE. ACHADOS. IRREGULARIDADES NA GESTÃO PATRIMONIAL. AUDIÊNCIA DA SUPERINTENDENTE ACADÊMICA DO CENTRO DE CIÊNCIAS DA SAÚDE. DETERMINAÇÕES, RECOMENDAÇÕES, CIÊNCIA. MONITORAMENTO.

RELATÓRIO DE AUDITORIA (RA)

Secretaria de Controle Externo no Estado do Rio de Janeiro (SECEX-RJ).

Trata-se de auditoria de conformidade, realizada para avaliar a correção da gestão patrimonial dos bens imóveis da Universidade Federal do Rio de Janeiro (UFRJ) , a cargo da Diretoria de Gestão Patrimonial (DGP) , subordinada à Pró-Reitoria de Gestão e Governança da UFRJ (PR-6) . 
A gestão da UFRJ abrange valiosíssimo patrimônio material, de grande interesse público, devendo sua ação administrativa ser abrangentemente analisada pelo controle, nos aspectos da legalidade, eficácia e moralidade.
Nesse âmbito, a utilização de áreas por terceiros dá-se por meio dos instrumentos de cessão, permissão, concessão e locação de uso, e os recursos auferidos correspondem a 80% das receitas próprias da UFRJ. 
Para os fins almejados, a ação fiscalizatória observou as seguintes questões de auditoria:
1) há procedimentos na UFRJ para a outorga de área localizada em bem imóvel sob a sua gestão patrimonial, mediante permissão, cessão ou concessão e esses procedimentos estão em conformidade com os normativos internos da Universidade e com as normas e jurisprudência que regulam a matéria?
2) há indícios de ocorrência de irregularidades ou práticas antieconômicas na condução dos processos administrativos de outorga de área localizada em bem imóvel sob a gestão patrimonial da UFRJ por meio de permissão, cessão ou concessão de áreas localizadas em bens imóveis da UFRJ?
3) há indícios da ocorrência de irregularidades na execução dos contratos de outorga de áreas localizadas em bens imóveis sob gestão patrimonial da UFRJ, por meio de permissão, cessão ou concessão? e
4) os recursos arrecadados com as outorgas de áreas localizadas em bens imóveis sob gestão patrimonial da UFRJ, por meio de permissão, cessão ou concessão, da UFRJ são contabilizados e aplicados conforme as normas vigentes aplicáveis à espécie?
Passo à análise dos achados, de forma concomitante aos comentários formulados pelos gestores, como previsto nas normas de auditoria desta Casa.
II
A Pró-Reitoria de Gestão e Governança da UFRJ (PR-6) foi criada pela Resolução 15/2011, do Conselho Universitário, vigente a partir de 28/7/2011. A ela subordina-se a Divisão de Gestão Patrimonial (DGP) , responsável pela gestão dos bens imóveis da UFRJ.
A DGP observa, no desenvolvimento de seus trabalhos, instruções que definem as atividades necessárias para determinado fim, e procedimentos operacionais que disciplinam as competências no desenvolvimento dos processos de trabalho. 
Como verificado pela equipe de auditoria, tais papéis de trabalho não preveem as situações possíveis na delegação dos bens imóveis a terceiros. Silencia quanto às regras aplicáveis especificamente à cessão de uso, em que pese tais situações terem sido identificadas na prática.
Para os fins deste processo, devem ser observadas as disposições da Lei 9.636/1998, que trata da regularização, administração, aforamento e alienação de bens imóveis de domínio da União, e do Decreto 3.725/2001, que a regulamentou.
De acordo com o art. 12 do Decreto 3.725/2001, as atividades de apoio necessárias ao desempenho da atividade do órgão, no caso a UFRJ, ou para o atendimento das necessidades de seus servidores, deverão ser desempenhadas por terceiros mediante a formalização de cessão de uso das áreas afins. As condições para que a cessão de uso seja formalizada estão ditadas no art. 13, com destaque para a precariedade da cessão, a participação da cessionária no rateio das despesas com manutenção, conservação e vigilância, a onerosidade da cessão quando associada a empreendimento de fins lucrativos e a seleção dos cessionários mediante procedimento licitatório.
De acordo com o art. 19 da Lei 9.636/1998, a locação ou o arrendamento de partes do imóvel cedido e de benfeitorias adicionadas pode ser permitida no ato autorizativo da cessão. 
A permissão de uso, largamente utilizada pela UFRJ, não encontra guarida no Decreto 7.325/2001. Tal como previsto no art. 14, §§ 1º, inciso III, 2º e 6º, esse instrumento destina-se a evento temporário. 
No âmbito do art. 17 da Lei 8.666/1993, a concessão de direito real de uso e a permissão de uso são instrumentos previstos para as situações em que envolverem bens imóveis residenciais destinados a programas habitacionais ou de regularização fundiária, de uso comercial de âmbito local com área de até 250 m2 incluídos em programa de regularização fundiária e de terras públicas rurais da União e do Incra, nas condições especificadas.
A locação é permitida conforme previsto no art. 2º da Lei 6.120/1974, que dispõe sobre a alienação de bens imóveis de instituições federais de ensino:
Art 2º Os imóveis de que trata esta Lei poderão ainda ser objeto de:
a) Permuta, sob condições especiais;
b) Hipoteca, para garantia de empréstimos contraídos junto a estabelecimentos de crédito oficiais;
c) Locação.
 (...) 
§ 4º A locação será realizada mediante concorrência pública, observadas as normas legais vigentes e respeitado o valor locativo respectivo, consoante as condições locais do mercado imobiliário.
Portanto, para os fins almejados, dadas as características dos bens geridos pela UFRJ, a cessão de uso e a locação são os únicos instrumentos permitidos, devendo ser formalizadas mediante procedimento licitatório, com fulcro na Lei 8.666/1993 e, no caso das cessões de uso, nas condições estabelecidas no art. 13 do Decreto 3.725/2001. A cessionária deverá, ainda, participar do rateio das despesas com manutenção, conservação e vigilância da área e, quando a utilização da área for destinada a empreendimento com fins lucrativos, apresentar contraprestação pecuniária, garantida a ampla concorrência.
Assim, no que se refere aos procedimentos em vigor para a outorga das áreas, concluo que não estão conformes à Lei 9.636/1998 e ao Decreto 3.275/2001, devendo-se determinar à UFRJ que, por força do princípio da legalidade, adeque os normativos internos, assim como os instrumentos vigentes, ao previsto nos arts. 12 e 13 do Decreto 3.725/2001, observados os pressupostos da Lei 8.666/1993.
Oportuno mencionar que tal adequação poderá ser feita paralelamente ao estudo desenvolvido com o Banco Nacional de Desenvolvimento Econômico e Social (BNDES) , cujo objetivo, como informado pelos gestores, é o "desenvolvimento de produtos imobiliários, análise vocacional da área a ser utilizada, análise jurídica da legislação urbanística, análise mercadológica com pesquisas de mercado quantitativa e qualitativas, elaboração de proposta de plano diretor para o emprego dos ativos potencialmente identificados, estudos preliminares arquitetônicos segundo conceitos da UFRJ e estudo de viabilidade econômico-financeira". 
Em junho de 2018, esse estudo, formalizado no processo 23079.018947/2018-04, encontrava-se em fase preparatória para submissão ao Conselho Superior de Coordenação Executiva da UFRJ. As conclusões havidas por meio desse trabalho deverão compatibilizar-se ao permitido pela legislação aplicável para fins de delegação dos bens imóveis da União.
A instituição também informou iniciativa para desenvolver metodologia de avaliação dos imóveis e espaços dos campi, a ser iniciada em junho de 2018, por meio de grupo de trabalho formado por docentes do Instituto de Pós-Graduação e Pesquisa em Administração da UFRJ (Coppead) e da Escola Politécnica, além de técnicos da Superintendência de Patrimônio/PR6 e do Escritório Técnico da UFRJ.
A título de boa prática, a equipe de auditoria identificou esforço de padronização dos "termos de referência dos permissionários", observada a natureza da atividade comercial associada à outorga. Essa rotina ainda não foi formalizada e, como registrado, está limitada em razão da baixa capacidade técnica e operacional para monitoramento das áreas já outorgadas.
III
Como mencionado anteriormente, 80% da receita própria da UFRJ advém de receitas patrimoniais, o que, de janeiro de 2014 a junho de 2017 correspondeu a R$ 220.687.054,83, cuja origem pode ser discriminada da seguinte forma: 
locação de dez andares no edifício Ventura Corporate Towers para o BNDES (73%) ;
cessão de uso para o Centro de Pesquisas Leopoldo Américo Migues de Mello, da Petrobras (11%) ;
cessões de uso no parque tecnológico da UFRJ (9%) ;
cessão de uso de espaços comerciais para serviços de alimentação, posto de gasolina, antenas de telefonia celular, agências bancárias, postos dos Correios e reprografia (7%) . 
A universidade auferiu, ainda, no mesmo período, R$ 127.051,997,48 de termos de colaboração firmados com empresas instaladas no parque tecnológico.
No que concerne à gestão financeira desses instrumentos, as atividades do DGP incluem a renegociação dos termos de cessão vigentes, em curso durante a execução desta auditoria para os seguintes empreendimentos: 
Centro de Pesquisas Leopoldo Miguez I e II (Cenpes I e II) , da Petrobras
Centro de Pesquisas de Energia Elétrica (Cepel) , da Eletrobrás
Instituto de Engenharia Nuclear (IEN) , da Comissão Nacional de Engenharia Nuclear (Cnen) 
 Centro de Tecnologia Mineral (Cetem) , o Ministério da Ciência, Tecnologia, Inovação e Comunicação (Mctic) 
A equipe de auditoria entendeu haver baixa transparência do processo de renegociação, haja vista a magnitude das receitas que advém desses ajustes. Ressaltou, ainda, as diferenças nas condições contratuais e financeiras de cada uma dessas instalações e problemas decorrentes.
Enquanto as negociações do Cenpes I e II apontavam para a majoração dos valores devidos pela utilização do espaço cedido; a Cepel informou não haver disponibilidade para reajuste dos valores pagos; o IEN usufruiu de cessão gratuita até 27/9/2016, quando teve início processo de repactuação intermediado pelo Ministério da Educação; e o Cetem pagaria pelo espaço cedido com a disponibilização de 64 bolsas adicionais do Conselho Nacional de Pesquisas (CNPq) .
Essas situações se agravam, certamente, pela inexistência de regras claras para guiar o processo de cessão de uso, assim como suas posteriores renegociações. A UFRJ reconhece, à luz das informações trazidas em sede de comentários dos gestores, que há lacunas a serem saneadas, haja vista as iniciativas internas e junto ao BNDES para desenvolver "produtos imobiliários" e otimizar a gestão de sua carteira imobiliária. As conclusões desse estudo desenvolvido em parceria com o BNDES devem ser monitoradas, a fim de que se avalie, futuramente, os impactos na revisão dos instrumentos e normativos internos e, em última instância, na gestão patrimonial, aferindo-se ganhos de eficiência e incremento na receita da UFRJ.
Sobre a utilização de bolsas do CNPq como moeda pela utilização de espaço da UFRJ, verifico que a questão não foi avaliada neste processo, tendo-se registrado, apenas, que a destinação dessas bolsas não foi esclarecida pela Universidade durante a auditoria, permanecendo como mais uma área de baixíssima transparência dentro da UFRJ. 
É imprescindível demandar da UFRJ informações adicionais sobre os fundamentos legais para a vigência de tal acordo com o Centro de Tecnologia Mineral (Cetem) , esclarecendo-se, ainda, acerca da destinação dada a tais bolsas. 
IV
Ao estudar o acompanhamento, pela UFRJ, dos instrumentos utilizados para delegação a terceiros das áreas dos campi, algumas irregularidades foram detectadas pela equipe de auditoria.
As atividades relacionadas à gestão patrimonial estão concentradas na DGP, desde a elaboração e execução de processos licitatórios, passando pelo acompanhamento dos ajustes, recebimento dos pagamentos, cobrança, controle da adimplência e repactuação. 
Como registrado, essa concentração fere normas de governança, em nítido prejuízo da eficácia da Administração:
39. Segundo as diretrizes de governança para entes governamentais, como a 2º versão do Referencial básico de governança aplicável a órgãos e entidades da administração pública do TCU, de 2014, as decisões críticas que demandam segregação de funções devem ser identificadas para que as atividades a elas relacionadas sejam devidamente segregadas, de modo que o sistema de governança implantado na organização promova o conhecimento das estruturas administrativas, dos papéis e responsabilidades das instâncias de governança, dos processos de trabalho e dos fluxos de informação e de decisão às partes interessadas, nesse sentido, não é recomendável que aquele que prepara o lançamento dos encargos financeiros devidos pelos permissionários e concessionários seja o mesmo que cobra esses encargos, ou que aquele que procede ao controle de inadimplências de pagamento de encargos seja o mesmo que promove o processo de reintegração de posse.
Sobre essa questão, a UFRJ informou que, em cumprimento ao Decreto 9.203/2017, que dispõe sobre a política de governança da administração pública federal direta, autárquica e fundacional, foi criada a Superintendência de Governança na PR-6, a fim de incorporar tais princípios à função administrativa da entidade.
Além disso, em 5/7/2018, por meio da Resolução Consuni 4/2018, foram promovidas alterações no Estatuto da UFRJ, aprovado pelo Decreto 66.536/1970, para reposicionar a Contadoria Geral na Pró-Reitoria de Planejamento, Desenvolvimento e Finanças (PR-3) e redimensionar a estrutura da PR-6, com a recriação da Superintendência Geral de Patrimônio, para administração de bens do patrimônio e estabelecimento de normas e procedimentos para ampliar, aperfeiçoar e modernizar a gestão patrimonial na UFRJ. 
Essas modificações contribuirão para um melhor desempenho da área de gestão patrimonial na medida em que as atribuições financeiras passaram à PR-3, ficando a DGP responsável pelas ações voltadas à regulamentação e fiscalização dos ajustes.
No que se refere ao acompanhamento dos instrumentos de delegação vigentes, o primeiro achado relevante diz respeito às falhas no cadastramento dos imóveis ocupados. A partir de levantamento fotográfico realizado pela equipe de auditoria dos campi da Praia Vermelha e da Ilha do Fundão, foram identificados 54 espaços não cadastrados junto à DGP. 
Plúrimas outras irregularidades, merecedoras de melhor apreciação, foram demonstradas pela equipe de auditoria, como a utilização de áreas da UFRJ por particulares sem a formalização de instrumento legal, ocupação irregular e sem o conhecimento da administração do Campus e a inadimplência dos usuários dos espaços.
Boa parte das áreas não cadastrados são ocupadas mediante permissão de uso, o que, como exposto anteriormente, não possui respaldo legal. 
Na tentativa de solucionar tais ocorrências, levantamento estimativo do consumo de energia dos ocupantes dos imóveis da UFRJ foi feito de abril a julho de 2016, para fins de cobrança do consumo de energia elétrica, o que não era feito. 
Contudo, estranhamente, incêndio ocorrido em 3/10/2016 destruiu mais de 90% do acervo documental relacionado à gestão patrimonial, o que resultou em perda do cadastro de ocupação imóveis da UFRJ. A DGP empreendeu esforços para refazer o recadastramento, entre julho e outubro de 2017, mas não conseguiu concluir o levantamento.
A situação dos centros acadêmicos e grêmios estudantis, em que a cobrança pela utilização dos espaços é afastada, devem ser avaliadas e justificadas. Isso porque devem estar delimitadas as obrigações das partes pela manutenção do espaço e ressarcimento pelo consumo de energia elétrica e água. 
A cessão gratuita dos bens imóveis sob a guarda das Instituições Federais de Ensino é vedada pelo art. 5º da Lei 6.120/1974, que dispõe especificamente sobre a alienação de bens imóveis das instituições federais de ensino, enquanto o art. 18, § 5º, da Lei 9.636/1998 c/c art. 13, inciso VIII, do Decreto 3.725/2001 impõe a cessão onerosa aos empreendimentos de fins lucrativos.
A análise sistemática da questão permite identificar a preocupação do legislador com o resguardo do patrimônio das instituições federais de ensino. Para tanto, qualquer ação tendente ao desfazimento de seus bens imóveis, ou que possa resultar nisso, deverá ser previamente autorizada pelo colegiado deliberativo máximo e pelo Presidente da República, nos termos do art. 1º, § 1º, da Lei 6.120/1974. 
A vedação explícita do art. 5º da Lei 6.120/1974 à cessão gratuita afasta, assim, todas as situações em que não haja pagamento. Compulsando o previsto no art. 18 da Lei 9.636/1998 c/c art. 13, inciso VIII, do Decreto 3.725/2001, contudo, pode-se deduzir que é possível firmar contrapartidas não financeiras, quando o empreendimento não tiver fins lucrativos. 
Nesse caso, faz-se necessário formalizar, no instrumento jurídico próprio, os direitos e as obrigações das partes, aferindo o valor atribuído à contrapartida não financeira oferecida em pagamento à cessão do imóvel.
De todo o verificado na auditoria, conclui-se que a UFRJ não detém informação precisa sobre a utilização dos espaços por terceiros, sobre as condições que regem tal utilização e se as contrapartidas financeiras pactuadas estão sendo cumpridas, em afronta aos ditames do Decreto 3.725/2001. 
A partir do exame de duas situações específicas (Fundação Bio-Rio e restaurante Menina do Bombom) , a equipe de auditoria avaliou a capacidade operacional da UFRJ de implementar ações para cobrança e retomada de áreas. Os dois empreendimentos possuem características e sofreram processo de desativação distintos. 
No caso da Fundação Bio-Rio, as medidas administrativas, que tiveram início em setembro de 2016, para desocupação da área não foram atendidas, o que resultou em processo judicial, ainda em tramitação. No caso do restaurante Menina do Bombom, nem mesmo decisão judicial com mandado de reintegração de posse de junho de 2014 foi obedecida pela empresa, tendo sido a inação da UFRJ questionada pelo Juízo competente.
Esses casos demonstram a incapacidade da UFRJ para executar ações coercitivas, em que pese o pressuposto de interesse público e o mandamento judicial.  
Nesse aspecto, a revisão dos instrumentos legais adotados para delegação de áreas a terceiros, em seus termos e fundamentos, pode subsidiar a atuação das áreas responsáveis pela gestão patrimonial e fiscalização dos espaços.
Deve-se, também, esclarecer a origem do incêndio ocorrido em 3/10/2016, que providencialmente destruiu mais de 90% do acervo documental relacionado à gestão patrimonial da entidade, área, como vimos, extremamente problemática, que resultou em perda do cadastro de ocupação imóveis da UFRJ. É necessário verificar o término do recadastramento.
V
O Centro de Ciências da Saúde (CCS) supervisiona diretamente trinta e duas permissões, excluídas dos cadastros da DGP. O recebimento das contrapartidas financeiras dava-se, até dezembro de 2014, por meio da Fundação Universitária José Bonifácio, de apoio à UFRJ. Essa atividade passou a ser feita pelo setor financeiro da CCS e repartida com a Fundação Educacional Ciência e Desenvolvimento (FECD) , por meio de convênio. 
De acordo com declaração juntada à peça 135, essa entidade opera, gratuitamente, na percepção e depósito de "valores dos aluguéis de permissionários e movimentação da conta para despesas da Decania". Essa prática contraria o disposto no art. 1º do Decreto 4.950/2004, segundo o qual a arrecadação das receitas federais far-se-á por meio dos mecanismos da conta única do Tesouro Nacional. 
Os demonstrativos apresentados pelo setor financeiro da CCS mostraram-se imprecisos e não comprovaram os pagamentos de todas as áreas delegadas, nem mesmo da taxa de manutenção devida pelo uso de água e energia elétrica.
Essas ocorrências foram confirmadas pela UFRJ, que aduziu, nos comentários dos gestores, a existência de 35 permissões não supervisionadas pela DGP, administradas por fundação privada sem qualificação de fundação de apoio à UFRJ reconhecida pelo MEC. Informou, ainda, a adoção de providências para regularizar tal situação, haja vista que tais receitas devem ser recolhidas ao Tesouro nacional via GRU. 
A administração direta dos espaços pelo CCS está em desacordo com o art. 95A do Estatuto da UFRJ e com o art. 1º do Decreto 4.950/2004. Esse último ditame veda a arrecadação direta das taxas de ocupação das áreas situadas em imóveis sobre a gestão do CCS, como transcrito:
Art. 1º A arrecadação de todas as receitas realizadas pelos órgãos, fundos, autarquias, fundações e demais entidades integrantes dos orçamentos fiscal e da seguridade social, far-se-á por intermédio dos mecanismos da conta única do Tesouro Nacional, na forma regulada por este Decreto.
§ 1º O produto da arrecadação de que trata o caput será recolhido à conta do órgão central do Sistema de Programação Financeira do Governo Federal, por meio do Sistema Integrado de Administração Financeira do Governo Federal - SIAFI.
§ 2º Serão objeto de programação financeira todas as receitas com trânsito pelo órgão central do Sistema de Programação Financeira do Governo Federal.
§ 3º A implementação do regime de arrecadação previsto no caput deste artigo poderá ser feita de forma progressiva, observado o prazo máximo de seis meses, segundo critérios estabelecidos pela Secretaria do Tesouro Nacional. (grifei) 
Nesse sentido, é devida a audiência da Superintendente Acadêmica do Centro de Ciências da Saúde, Anaize Borges Henriques, subscritora do convênio CONV01.1.007.01, firmado com a FECD para fins de realizar a arrecadação dos valores devidos pela utilização dos espaços da CCS.
Outro achado referente aos recursos arrecadados com as outorgas de áreas é a utilização dos recursos associados ao Fundo de Bolsas constituído pelo Conselho Diretor do Parque Tecnológico em 11/7/2012, para fomentar Programa institucional de Bolsa de Iniciação Científica do Ensino Médio (PIBIC-EM) . Constitui receita desse fundo parcela dos valores percebidos das cessões de uso dos prédios compartilhados do parque tecnológico, o que totalizava, em 11/5/2017, R$ 1.176.980,24.
O Projeto PARQUE - 16445 propõe-se a fornecer até duzentas bolsas a alunos de cinco colégios estaduais e de instituições federais (IFRJ, CEFET/RJ, CAP/UFRJ e Colégio Pedro II) , podendo ser integral ou em complemento a bolsas pagas pelo CNPq, respectivamente nos valores de R$ 200,00 e R$ 100,00.
Ficou demonstrada a baixa implementação do projeto, em que pese a disponibilidade financeira. Essa realidade foi confirmada pelos gestores, que justificaram a situação em face da faixa etária e a rotatividade dos bolsistas, que requereriam cuidados especiais. A UFRJ informou o desenvolvimento de nova política para os programas de iniciação científica, que deverá abranger novo processo de seleção de professores orientadores, escolas participantes e alunos bolsistas, de forma a promover o interesse pela pesquisa científica.
É adequada a proposta de recomendar a revisão da estratégia vigente para utilização do Fundo de Bolsas do parque tecnológico.
VI
A relevância do trabalho em análise, que se debruçou sobre os instrumentos legais utilizados pela UFRJ para delegar a particulares bens imóveis sob sua guarda, normativos existentes para pautar os procedimentos de seleção dos usuários, ações adotadas para monitoramento de tais instrumentos e percepção dos valores devidos, está demonstrada pelos achados da auditoria. 
A UFRJ é detentora de significativo patrimônio material, cedendo espaços para instituições que contribuem para desenvolvimento da ciência aplicada a setores imprescindíveis para o desenvolvimento nacional. Cito, a título de exemplo, o Centro de Pesquisa e Desenvolvimento Leopoldo Américo Miguez de Mello (Cenpes) , instalado na Ilha do Fundão, que fornece soluções tecnológicas em produtos e processos para a Petrobras. Essa proximidade também proporciona interação entre a indústria e os alunos, compartilhando-se conhecimentos e tecnologias de ponta. 
 Também a localização privilegiada da UFRJ garante o interesse das empresas e entidades de pesquisa e desenvolvimento tecnológico, o que requer ações que otimizem o planejamento e a gestão das áreas disponíveis para uso de terceiros.
As receitas advindas da delegação dos bens imóveis a terceiros constitui receita pública e deve observar o estrito mandamento legal, o que em muitos casos não vem ocorrendo. 
Feitas tais considerações, formulo determinações e recomendações que contribuirão para o aperfeiçoamento da gestão patrimonial da UFRJ, desde o zoneamento das áreas disponíveis, com o planejamento das correspondentes destinações, assim como a fiscalização do cumprimento dos termos avençados. 
Registro, por oportuno, que as medidas a serem implementadas pela UFRJ deverão ser monitoradas e, possivelmente, darão origens a novas fiscalizações, haja vista a magnitude dos achados e a quantidade de situações a serem regularizadas. 
Ante o exposto, VOTO no sentido de que o Tribunal adote a deliberação que ora submeto à apreciação deste Colegiado.
TCU, Sala das Sessões Ministro Luciano Brandão Alves de Souza, em 20 de março de 2019.
WALTON ALENCAR RODRIGUES 
Relator